ACORDAO-COMPLETO-2500759

ACÓRDÃO 1235/2022 ATA 20/2022 - PLENÁRIO

VISTOS, relatados e discutidos estes autos de tomada de contas especial instaurada em cumprimento ao item 9.1 do Acórdão 1599/2008-TCU-Plenário em razão de indícios de superfaturamento nas obras de integração da Adutora Pirapama ao Sistema Gurjaú, objeto do Contrato CT.OS.06.0549 celebrado pela Companhia Pernambucana de Saneamento (Compesa) com o consórcio formado pelas empresas Construtora Queiroz Galvão S.A. e Galvão Engenharia S.A.,
ACORDAM os Ministros do Tribunal de Contas da União, reunidos em sessão do Plenário, diante das razões expostas pelo Relator, em:
9.1.¿com fundamento nos arts. 1º, inciso I, 16, inciso II, 18 e 23, inciso II, da Lei 8.443/1992, julgar regulares com ressalva as contas de Álvaro José Menezes da Costa, Fernando Antônio Caminha Dueire e Luiz Gonzaga Leite Perazzo, dando-lhes quitação;
9.2.¿com fundamento nos arts. 1º, inciso I, 16, inciso III, alíneas "b" e "c", e § 2º, da Lei 8.443/1992, c/c os arts. 19, caput, e 23, inciso III, da mesma Lei, julgar irregulares as contas das empresas Construtora Queiroz Galvão S.A. e Galvão Engenharia S.A., condenando-as solidariamente ao pagamento das quantias a seguir especificadas, fixando-lhes o prazo de 15 (quinze) dias, a contar da notificação, para que comprovem, perante o Tribunal (art. 214, inciso III, alínea "a", do Regimento Interno do TCU) , o recolhimento da dívida aos cofres do Tesouro Nacional, atualizada monetariamente e acrescida dos juros de mora, calculada a partir das datas discriminadas até a data do recolhimento, na forma prevista na legislação em vigor, abatendo-se na oportunidade os valores já ressarcidos;
9.2.1. débito solidário relativo às medições principais:
	Medição
	Valor histórico (R$) 
	Data de ocorrência

	BM-01
	162.865,00
	16/03/2007

	BM-02
	225.738,56
	28/03/2007

	BM-03
	1.833.399,03
	04/05/2007

	BM-04
	520.461,33
	24/05/2007

	BM-05
	614.218,97
	13/06/2007

	BM-06
	644.241,05
	02/08/2007

	BM-07
	363.990,65
	31/08/2007

	BM-08
	450.341,45
	19/10/2007

	BM-09
	659.149,65
	01/11/2007

	BM-10
	569.571,53
	30/11/2007

	BM-11
	234.061,87
	21/12/2007

	BM-12
	277.865,72
	31/01/2008

	BM-13
	24.948,60
	10/03/2008

	BM-14
	223.689,16
	11/04/2008

	BM-15
	289.429,88
	30/04/2008

	BM-16
	75.876,25
	30/05/2008

	BM-17
	36.204,07
	01/07/2008

	BM-18A
	99.276,67
	26/09/2008

	BM-18B
	81.220,49
	26/09/2008

	BM-19A
	31.851,91
	26/09/2008

	BM-19B
	30.083,62
	26/09/2008

	BM-20A
	18.743,84
	27/10/2008

	BM-20B
	-
	27/10/2008

	BM-21A
	- 739,90
	24/11/2008

	BM-21B
	-
	24/11/2008

	BM-22A
	- 2.568,41
	19/12/2008

	BM-22B
	4.964,82
	19/12/2008

	BM-23A
	12.435,16
	27/02/2009

	BM-23B
	-
	27/02/2009

	BM-24
	-
	30/03/2009

	BM-25
	- 3.694,18
	18/05/2009

	BM-26
	28.215,31
	18/05/2009

	BM-27
	25.125,12
	15/07/2009

	BM-28
	564,33
	10/08/2009

	BM-29
	10.285,02
	21/10/2011

	BM-30
	97.606,21
	06/12/2011

9.2.2. débito solidário relativo às medições de reajuste:
	Medição
	Valor histórico (R$) 
	Data de ocorrência

	1º
	36.121,40
	21/12/2007

	2º
	31.212,52
	21/12/2007

	3º
	9.470,86
	21/12/2007

	4º
	12.502,96
	19/10/2007

	5º
	1.325,03
	10/03/2008

	6º
	10.028,32
	11/04/2008

	7º
	10.907,10
	30/04/2008

	8º
	3.022,16
	30/05/2008

	9º
	1.155,74
	30/06/2008

	10º
	8.281,99
	26/09/2008

	11º
	3.172,95
	26/09/2008

	12º
	3.373,89
	27/10/2008

	13º
	- 41,24
	24/11/2008

	14º
	293,79
	19/12/2008

	15º
	2.238,33
	13/02/2009

	16º
	-
	30/03/2009

	17º
	- 587,25
	18/05/2009

	18º
	3.968,82
	18/05/2009

	19º
	1.279,39
	15/06/2009

	20º
	12,18
	10/07/2009

	21º
	547,72
	21/10/2011

	22º
	13.198,79
	06/12/2011

9.3. com fundamento no art. 57 da Lei 8.443/1992, aplicar individualmente às empresas Construtora Queiroz Galvão S.A. e Galvão Engenharia S.A. multa no valor de R$ 1.000.000,00 (um milhão de reais) , atualizado monetariamente desde a data do presente acórdão até a do efetivo recolhimento, se for pago após o vencimento, na forma da legislação vigente, fixando o prazo de 15 (quinze) dias, a contar do recebimento da notificação, para que seja comprovado, perante este Tribunal, o recolhimento da quantia ao Tesouro Nacional, nos termos do art. 23, inciso III, alínea "a", da referida Lei, c/c o art. 214, inciso III, alínea "a", do Regimento Interno do TCU;
9.4. com fundamento no art. 26 da Lei 8.443/1992, autorizar, se requerido, o pagamento da importância devida em até 36 (trinta e seis) parcelas mensais e consecutivas, fixando o prazo de 15 (quinze) dias, a contar do recebimento da notificação, para que seja comprovado, perante este Tribunal, o recolhimento da primeira parcela, e de 30 (trinta) dias, a contar da parcela anterior, para que seja comprovado o recolhimento das demais parcelas, devendo incidir sobre cada valor mensal os devidos acréscimos legais, na forma prevista na legislação vigente, além de alertar que a falta de comprovação do recolhimento de qualquer parcela importará no vencimento antecipado do saldo devedor, nos termos do art. 217 do Regimento Interno do TCU;
9.5. com fundamento no art. 28 da Lei 8.443/1992, autorizar, desde logo, a cobrança judicial das dívidas, caso não atendida a notificação;
9.6. com fundamento no art. 16, § 3º, da Lei 8.443/1992, c/c art. 209, § 7º, do Regimento Interno do TCU, remeter cópia deste acórdão à Procuradoria da República em Pernambuco, para adoção das medidas que entender cabíveis;
9.7. dar ciência deste acórdão ao Ministério do Desenvolvimento Regional, à Compesa e aos responsáveis.

Tomada de contas especial autuada em razão de indícios de superfaturamento nas obras de integração da Adutora Pirapama ao Sistema Gurjaú, no estado de Pernambuco.

Companhia Pernambucana de Saneamento; Ministério do Desenvolvimento Regional.

3. Responsáveis: Álvaro José Menezes da Costa (XXX.115.494-XX); Construtora Queiroz Galvão S.A. (33.412.792/0003-22); Fernando Antônio Caminha Dueire (XXX.643.694-XX); Galvão Engenharia S.A. (01.340.937/0001-79); Luiz Gonzaga Leite Perazzo (XXX.151.134-XX).

Ana Arraes (Presidente).

13.1. Ministros presentes: Ana Arraes (Presidente), Walton Alencar Rodrigues, Aroldo Cedraz, Bruno Dantas (Relator), Vital do Rêgo, Jorge Oliveira e Antonio Anastasia.
13.2. Ministra que alegou impedimento na Sessão: Ana Arraes (Presidente).
13.3. Ministro-Substituto convocado: André Luís de Carvalho.

ACORDAO-COMPLETO-2541105

Acórdão 1850/2022 - Plenário

BRUNO DANTAS

Por registrar as principais ocorrências dos autos até o momento, resumindo os fundamentos das peças acostadas, adoto como relatório, com os ajustes necessários, a instrução da secretaria responsável pela análise do processo (peça 141) , que contou com a anuência do corpo diretivo da unidade (peças 142-143) e do Ministério Público junto ao TCU (peça 144) :
"INTRODUÇÃO
1. Cuidam os autos de tomada de contas especial (TCE) autuada em cumprimento ao item 9.1 do Acórdão 1599/2008-TCU-Plenário (rel. Min. Valmir Campelo) em virtude de pagamento de serviços com preços excessivos frente ao mercado no Contrato CT.OS.06.0.0549, que trata das obras de integração da Adutora do Pirapama ao Sistema Gurjaú, firmado pela Companhia Pernambucana de Saneamento (Compesa) .
HISTÓRICO
2. O presente processo decorre, originariamente, de Levantamento de Auditoria (Fiscalis 135/2008 - TC Processo 007.657/2008-3) , realizado no âmbito do Fiscobras 2008, sobre as obras de integração da Adutora do Pirapama ao Sistema Gurjaú (contrato CT.OS.06.0.0549) e sobre as obras de construção do Sistema Produtor Pirapama (contrato CT.OS.07.0.0467) , ambas no estado de Pernambuco e contratadas pela Compesa.
3. O Contrato CT.OS.06.0.0549 foi celebrado em 28/12/2006 entre a Compesa e o consórcio formado pelas empresas Construtora Queiroz Galvão S.A. e Galvão Engenharia S.A., tendo como objeto as obras de integração da Adutora do Pirapama ao Sistema Gurjaú e valor inicial de R$ 49.990.307,18. Após a realização de quatorze termos aditivos, o valor final do contrato alcançou o montante de R$ 57.503.844,88. Grande parte desses recursos foi obtida por repasses realizados pelo Governo Federal, por intermédio dos Convênios 50/2005 - Siafi 557842 (R$ 40.869.156,00, sendo R$ 36.782.241,00 repassados pelo Governo Federal e R$ 4.086.915,00 referentes à contrapartida estadual) e 95/2007 - Siafi 611247 (R$ 4.951.384,71, sendo R$ 4.456.246,24 repassados pelo Governo Federal e R$ 495.138,47 referentes à contrapartida estadual) .
4. Durante a fiscalização empreendida por esta Corte de Contas, identificou-se a possibilidade de existência de superfaturamento da ordem de 20% na execução das obras objeto do Contrato CT.OS.06.0.0549, tendo em vista os indícios de sobrepreço verificados no fornecimento de tubos e execução de serviços. Dado o avançado estágio das obras à época, o item 9.1 do Acórdão 1599/2008-TCU-Plenário (rel. Min. Valmir Campelo) - (TC Processo 007.657/2008-3) - determinou a autuação do presente processo de TCE, com o objetivo de apurar a existência de superfaturamento e os respectivos responsáveis pelos danos ao erário decorrentes exclusivamente da execução do Contrato CT.OS.06.0.0549.
5. Assim, seguiu no âmbito do TC Processo 007.657/2008-3 apenas o Contrato CT.OS.07.0.0467, onde também foram identificados indícios de sobrepreço no fornecimento de tubos e na execução de serviços. Posteriormente, frente ao insucesso da Compesa em cumprir a determinação deste Tribunal para que repactuasse esse contrato, foi instaurada a tomada de contas especial TC Processo 044.443/2012-9, em cumprimento ao Acórdão 2630/2012-TCU-Plenário, relator Ministro Valmir Campelo, com o objetivo de promover a quantificação do débito e a identificação e citação dos responsáveis.
6. Todavia, em virtude de importantes discussões técnicas acerca dos preços referenciais aplicáveis ao Contrato CT.OS.07.0.0467, no âmbito do TC Processo 007.657/2008-3, que poderiam impactar diretamente na quantificação do débito nos presentes autos, os presentes autos foram sobrestados até que o Tribunal se pronunciasse de forma definitiva sobre a questão (peça 1, p. 42) .
7. O sobrestamento das presentes contas foi determinado até que houvesse decisão definitiva sobre o pedido de reexame interposto contra o item 9.3 do Acórdão 2710/2009-TCU-Plenário, lavrado no âmbito do TC Processo 007.657/2008-3. Após o julgamento pelo não provimento do referido pedido de reexame, mediante o Acórdão 3059/2010-TCU-Plenário, o sobrestamento dos presentes autos foi suspenso.
8. De outra parte, destaca-se que foi acostada aos presentes autos cópia de despacho (peça 8, p. 20-25) , proferido no âmbito do TC Processo 004.597/2009-8. O aludido processo trata de denúncia apresentada ao Tribunal, dando notícia de irregularidade caracterizada pela redução da quantidade de cimento utilizada na preparação do concreto das obras de duplicação da BR-232 e da Compesa em Gurjaú, objeto do contrato em análise. Consoante esse despacho, a apuração das supostas irregularidades nas obras da BR-232 seria realizada no TC Processo 004.597/2009-8, enquanto a apuração da denúncia referente ao quantitativo de cimento presente no concreto utilizado nas obras de Gurjaú passaria a ser assunto deste processo, conjuntamente à apuração do débito oriundo do pagamento de tubos e serviços com preços excessivos frente ao mercado.
9. Assim, a presente TCE tem o intuito de cumprir a determinação do item 9.1 do Acórdão 1599/2008-TCU-Plenário (apurar o débito e identificar os responsáveis pelo superfaturamento em decorrência de sobrepreço no contrato CT.OS.06.0.0549) e do despacho do TC Processo 004.597/2009-8 (apurar a denúncia referente ao quantitativo de cimento presente no concreto utilizado na obra da integração da Adutora do Pirapama ao Sistema Gurjaú) .
10. A fim de sanear estes autos, foram expedidos diversos ofícios de diligência à Compesa, (peça 2, p. 15-17 e 20) , à Secretaria de Recursos Hídricos e Energéticos de Pernambuco - SRH/PE (peça 21) e 368/2012-TCU/SECOB-4 ao Ministério da Integração Nacional (peça 22) . As respostas a esses ofícios estão inseridas nas seguintes peças: 13, 14, 16, 28, 34, 43, 44, 45, 55 e 56.
11. Além disso, foi realizada inspeção na qual a equipe do TCU esteve nas dependências da Compesa no período de 13 a 15/7/2015, oportunidade em que obteve a documentação pendente e esclareceu as dúvidas existentes, o que era imprescindível para a instrução dos presentes autos (peça 63) .
12. Em seguimento à análise processual, foi elaborada instrução acostada à peça 87, onde se constatou a ocorrência de superfaturamento no âmbito do contrato CT.OS.06.0.0549 no valor total de R$ 7.777.149,50, sendo R$ 7.639.422,74 referentes às medições principais e R$ 137.726,76 referentes às medições de reajustes, tendo os seguintes responsáveis:
12.1. Fernando Antônio Caminha Dueire (XXX.643.694-XX) , Secretário de Infraestrutura do Estado de Pernambuco, por ter homologado a licitação contendo vícios de sobrepreço e por tê-lo feito sem a existência de aprovação da planilha orçamentária por técnico competente;
12.2. Luiz Gonzaga Leite Perazzo (XXX.151.134-XX) , Diretor Presidente da Compesa, que, no exercício de sua função, deveria ter apreciado o processo licitatório, de forma a identificar as impropriedades existentes, notadamente aquelas que poderiam culminar em relevantes danos aos cofres públicos (inclusive sobre a ausência de aprovação técnica da planilha orçamentária) ;
12.3. Álvaro José Menezes da Costa (XXX.115.494-XX) , Diretor Técnico da Compesa, por não ter executado de forma diligente as suas atribuições, não tendo supervisionado adequadamente as atividades de seus subordinados, entende-se que a conduta do agente em comento, signatário do contrato CT.OS.06.0.0549, contribuiu para a ocorrência do superfaturamento em análise;
12.4. Construtora Queiroz Galvão S.A. (33.412.792/0003-22) e Galvão Engenharia S.A. (01.340.937/0001-79) , empresas integrantes do consórcio contratado, por terem participado da consumação do prejuízo apurado, o que permite as suas responsabilizações, em solidariedade com os agentes públicos que concorreram para o cometimento do dano.
13. Maiores detalhes sobre as responsabilizações constam na instrução anterior acostada à peça 87, p. 13 a 16. As citações dos responsáveis acima foram autorizadas por meio do Despacho do Exmo. Ministro-Relator Bruno Dantas (peça 90) , sendo encaminhados os ofícios inseridos nas peças 92 a 96 e 129-130. As respostas às citações estão acostadas às peças 121, 123, 124-128 e 135.
EXAME TÉCNICO
14. Para fins de estruturação da instrução, o presente exame técnico está dividido em: i) prescrição da pretensão punitiva; ii) possibilidade de condenação em débito de pessoa jurídica; iii) do procedimento utilizado para quantificação do débito na instrução precedente (peça 87) ; iv) síntese dos argumentos constantes das alegações de defesa apresentadas pelos responsáveis, acompanhada das análises; v) síntese dos argumentos constantes das alegações de defesa apresentadas pelo consórcio, acompanhada das respectivas análises; e vi) análise da denúncia autuada no TC Processo 004.597/2009-8.
I. Prescrição da Pretensão Punitiva
15. O Acórdão 1441/2016-TCU-Plenário (rel. Min. Walton Alencar Rodrigues) , uniformizou a jurisprudência do TCU para fins de aferição da prescrição da pretensão punitiva nos processos da Corte de Contas da União.
16. A pretensão punitiva nos processos do TCU é regrada pelo art. 205 da Lei 10.406/2002 (Código Civil) , in verbis: 'A prescrição ocorre em 10 (dez) anos, quando a lei não lhe haja fixado prazo menor.'
17. Observa-se que a Lei 8.443/1992, Lei Orgânica do Tribunal de Contas da União (LOTCU) é silente sobre a prescrição da pretensão punitiva do TCU.
18. A contagem de tempo é disciplinada pelo art. 189 do Código Civil de 2002 (CC/2002) , ou seja, a partir da ocorrência da irregularidade.
19. Analogamente ao art. 202, I, do CC/2002, o ato que ordenar a citação, a audiência ou oitiva da parte interrompe a prescrição punitiva do TCU.
20. O item 9.1.6 do Acórdão 1441/2016-TCU-Plenário determina que a ocorrência da prescrição será aferida, independentemente de alegação da parte, em cada processo no qual haja intenção de aplicação das sanções previstas na Lei 8.443/1992.
21. Assim, à luz do parâmetro delineado pelo Acórdão 1441/2016-TCU-Plenário, eventual sanção administrativa a ser aplicada aos responsáveis pelo Tribunal não estaria prejudicada pelo manto prescricional, uma vez que os períodos abrangidos pelas citações dos responsáveis são iniciados na data de 11/10/2006 (peças 5, p. 39, 40-48; 74; 82 e 83) , referente à data da homologação do certame - vindo depois a assinatura do contrato, medições e pagamentos dos serviços -, e o ato que ordenou as citações se deu em 11/4/2016 (peça 90) .
22. Portanto, o lapso de tempo entre as ocorrências irregulares e o ato que interrompeu o prazo prescricional é inferior ao decêndio considerado no referido decisum, não cabendo assim argumentos relativos à prescrição das eventuais punições a serem imputadas aos devidos responsáveis.
II. Possibilidade de responsabilização de pessoa jurídica
23. Observa-se que constam na jurisprudência do TCU vários julgados com a apreciação de possibilidade de responsabilização de pessoa jurídica pela administração pública, por meio dos Acórdão 10261/2017-TCU-Primeira Câmara (rel. Min. Ministro Walton Alencar Rodrigues) , 1.546/2017-Plenário (rel. Min. José Múcio Monteiro) , 5.071/2016-1ª Câmara (rel. Min. Weder de Oliveira) , 8.744/2015-2ª Câmara (rel. Min. Ministro Raimundo Carreiro) e 1.160/2016-Plenário (rel. Min. Augusto Nardes) . Em síntese, o Tribunal assenta que, em caso de dano ao erário, o agente privado responderá pelo débito, mesmo na hipótese de não haver solidariedade com agentes públicos.
24. Assim, resta claro que as atribuições constitucionais insculpidas no arts. 70 e 71, II, in fine, atingem as pessoas jurídicas quando da ocorrência de débito ao erário. Nos termos da instrução precedente (peça 87, p. 16) , ficou assentado que as duas pessoas jurídicas citadas solidariamente com os agentes públicos receberam pelos serviços com indício de superfaturamento, tendo em vista que o consórcio contratado para a execução das obras em comento é composto por essas empresas.
III - Do procedimento utilizado para quantificar o débito na instrução precedente (peça 87) 
25. Preliminarmente à descrição da metodologia aplicada, importa rememorar que discussões técnicas aprofundadas foram empreendidas no âmbito do TC Processo 007.657/2008-8 e do seu processo de tomada de contas especial decorrente (TC Processo 044.443/2012-9) , com o intuito de alinhar os critérios utilizados na metodologia de cálculo de sobrepreço e na definição dos preços referenciais aos insumos e serviços do Contrato CT.OS.07.0.0467. Essas discussões impactam diretamente nas análises do presente processo, considerando a similaridade dos itens de serviços e de fornecimento avaliados, além de haver a necessidade de uniformizar a metodologia de cálculo do sobrepreço e superfaturamento de ambas as obras, consoante a jurisprudência mais recente do Tribunal.
26. Observe-se que a fiscalização inicial de ambos os contratos foi realizada pela então Secex/PE, e, posteriormente, por entender que o tema era muito específico, o Exmo. Ministro Relator optou por encaminhar os autos à unidade especializada em obras (Secob, à época) , conforme o item 9.4 do Acórdão 1599/2008-TCU-Plenário (rel. Min. Valmir Campelo) , para que fizesse as considerações que entendesse pertinente. De outra parte, as irregularidades atinentes ao Contrato CT.OS.06.0.0549 não foram submetidas ao crivo da unidade especializada em obras, tendo em vista que, em virtude do avançado estágio das obras, a presente TCE foi instaurada antes de qualquer análise da Secob ou de pronunciamentos dos responsáveis em sede de oitivas ou audiências.
27. Desse modo, é imprescindível revisitar os autos do TC Processo 044.443/2012-9 (Tomada de Contas Especial advinda do TC Processo 007.657/2008-8) , especialmente as análises no âmbito do Contrato CT.OS.07.0.0467 acolhidas por este TCU e proferida no Voto revisor que fundamentou o Acórdão 1537/2020-TCU-Plenário (rel. Min. Bruno Dantas) , e de lá extrair aqueles entendimentos que sejam aplicáveis ao Contrato CT.OS.06.0.0549, a fim de garantir a coerência entre processos tão semelhantes. Passa-se então à descrição da metodologia do cálculo do débito propriamente dita.
28. O superfaturamento consiste na materialização do dano, a partir da liquidação e pagamento por serviços com sobrepreço ou por serviços não executados. No presente caso, o procedimento para sua apuração consistiu basicamente em calcular os débitos consumados pela diferença entre os valores pagos acumulados até a última medição e seus respectivos referenciais de mercado, e apropriá-los ao longo do tempo, de acordo com as datas dos pagamentos realizados.
29. Sobre a metodologia de cálculo do superfaturamento, importa compartilhar entendimento desta Corte de Contas, de que deve ser avaliada em cada caso concreto. Em situações normais, o Método de Limitação dos Preços Unitários Ajustado é cabível para avaliação de sobrepreço ainda na fase editalícia; enquanto o Método da Limitação do Preço Global deve ser aplicado no caso de contratos assinados (Acórdãos 3.443/2012, rel. Min. Valmir Campelo; 3.650/2013, rel. Min. Ana Arraes; 2.173/2014, rel. Min. André de Carvalho; 2.649/2014, rel. Min. Raimundo Carreiro; e 2.330/2015, rel. Min. Augusto Sherman, todos do Plenário) .
30. Assim, para o cálculo do superfaturamento no caso em apreço, utilizou-se o Método da Limitação do Preço Global, que parte da premissa que o preço final de uma obra não pode ser injustificadamente superior ao orçamento paradigma, considerando-se somente os valores globais do contrato. Por consequência, nesse método há compensação entre os serviços com sobrepreço e aqueles que se encontram com preços inferiores aos valores de referência.
31. Conforme descrito no Relatório de Fiscalização (peça 3, p. 41) , a equipe da extinta Secex/PE, a fim de verificar a compatibilidade dos preços contratados com os preços de referência constantes do Sinapi, selecionou os itens de serviço de maior relevância financeira. Apesar de a metodologia utilizada não ter sido detalhada, o conceito principal não diverge do que é realizado nas unidades especializadas em obras.
32. Naquela oportunidade, a fim de alinhar esse procedimento com aquele utilizado pela então Secob na análise do Contrato CT.OS.07.0.0467 e com a jurisprudência mais recente desta Corte de Contas, procedeu-se à construção de uma curva ABC dos serviços pagos acumulados até a última medição, dispondo-os em ordem decrescente em função dos valores totais medidos. Dessa forma, torna-se possível identificar quais os serviços possuem maiores valores pagos e que, consequentemente, são os mais representativos para o objetivo proposto. Nesse procedimento, foram agregados os serviços idênticos e que constavam em diferentes locais da planilha orçamentária.
33. Concluída essa curva ABC, foram selecionados aqueles serviços que já haviam sido avaliados pela unidade técnica quando da fiscalização inicial. Trata-se de nove itens, cujo valor medido acumulado corresponde a R$ 26.038.906,55, ou 45,33% do valor total medido acumulado até a última medição (R$ 57.444.372,72) , conforme detalhado na peça 71.
34. Com o intuito de aumentar a representatividade da análise do superfaturamento global, na análise pretérita, optou-se por ampliar a quantidade de itens analisados, estabelecendo-se preços referenciais para outros 14 itens da planilha contratual ainda não avaliados. Assim, a amostra ampliada permitiu avaliar um total de 23 serviços, em um montante pago de R$ 29.113.948,65, o que corresponde a 50,68% do valor pago acumulado até a 30ª medição (R$ 57.444.372,72) . Destaca-se que, conforme mencionado na instrução anterior (peça 87, p. 4) , não foi possível ampliar ainda mais o percentual de serviços avaliados em virtude da complexidade e especificidade dos itens mais representativos da planilha orçamentária, o que ensejaria o risco de estabelecer preços referenciais desarrazoados. A amostra ampliada está detalhada na peça 72.
35. Quanto à distribuição desse débito ao longo do tempo, seu cálculo foi feito a cada medição, considerando-se os quantitativos de serviços efetivamente pagos em cada uma. Para cada item, comparou-se o preço referencial adotado com o valor unitário contratado, que associados à quantidade medida permitiram a quantificação do prejuízo aos cofres públicos. A metodologia utilizada pode ser clarificada pela tabela da peça 73 - 'Quantificação do Débito por Medição'.
36. Para o cálculo do débito das medições de reajustes, aplicou-se o fator de superfaturamento encontrado para cada medição principal à sua respectiva medição de reajuste. Por exemplo, se uma medição principal foi de R$ 2.000.000,00 e o superfaturamento apurado nela é de R$ 100.000,00, o fator de superfaturamento encontrado é de 5%. Por conseguinte, se o reajuste dessa medição foi de R$ 30.000,00, por exemplo, o débito associado a esse reajuste é de 1.500,00 (5% x 30.000,00) .
37. Ocorre que, em algumas medições, de valores principais e reajustes, ocorreram pagamentos em diferentes datas para um mesmo boletim, ainda que com pouca diferença de tempo. Nesses casos, visando a simplificação e transparência dos procedimentos, adotou-se a data mais recente dentre os pagamentos realizados para uma mesma medição, o que conta em benefício dos responsáveis, pela redução da correção monetária do débito.
38. Verificou-se ainda que, para as medições principais 27 e 28 (peça 73, p. 6) , e de reajustes 16 a 22 (peça 73, p. 3-5) , não foram encontradas as datas de pagamento. Para essas duas medições principais, adotou-se a data do pagamento trinta dias após a data do boletim de medição, em observação ao disposto no art. 40, inciso XIV, alínea 'a', da Lei 8.666/1993. Para as citadas medições de reajustes, adotaram-se as datas de pagamento das medições principais às quais se referem. Os pagamentos efetivados, com as respectivas datas, estão apresentados na peça 74 (originais dos pagamentos Convênios CV 50/2005 e CV 95/2005) .
39. Importa tratar ainda da distribuição do superfaturamento em função das várias fontes de recursos utilizadas na obra. Conforme jurisprudência desta Corte de Contas, entendeu-se pertinente a imputação do superfaturamento integral, limitando-se o débito ao montante efetivamente transferido de recursos federais para a execução da obra. Nesse sentido, importa transcrever excerto do voto condutor do Acórdão 993/2009-TCU-Plenário:
'26. Assim, constatado débito decorrente de irregularidade em contrato devidamente fiscalizado pelo TCU, desde que o quantum invalidado se limite ao total dos recursos transferidos pela União, não há óbice à atuação desta Corte com vistas ao ressarcimento do dano.
27. Se assim não fosse, estaria o destino do controle nas mãos do gestor público - in casu do convenente - e, em casos de má-fé ou fraude, bastar-se-ia direcionar os recursos federais para atos regulares. Desse modo, para aqueles tidos como ilegítimos - v.g resultantes de sobrepreço ou superfaturamento -, haveria apenas a incidência de recursos de contrapartida.'
40. No tocante aos preços referenciais, conforme determinações das sucessivas Leis de Diretrizes Orçamentárias, e do Decreto 7.983/2013, os orçamentos de obras com recursos da União devem apresentar custos unitários e valores globais não superiores à mediana dos custos do Sistema Nacional de Pesquisa de Custos e Índices da Construção Civil (Sinapi) e do Sistema de Custos Rodoviários (Sicro) . Exceções podem ser aceitas, desde que em ocasiões especiais devidamente justificadas pelo gestor dos recursos. Essa é a premissa básica utilizada para estabelecer os preços referenciais dos serviços em análise no presente trabalho, valendo-se da exceção que, exclusivamente nos casos em que o Sicro e o Sinapi (fontes oficiais) não contemplem os serviços de análise, a equipe de auditoria pode adotar os preços referenciais provenientes de sistemas mantidos por órgãos e entidades das esferas federal, estadual e municipal (fontes subsidiárias) .
41. Ainda sobre as premissas a serem consideradas para a definição dos preços referenciais, importa trazer também aquelas estabelecidas no âmbito do TC Processo 007.657/2008-8 (e por conseguinte do TC Processo 044.443/2012-9) , quando das análises empreendidas pela Secob e acolhidas pelo Plenário desta Corte (Acórdão 1537/2020-TCU-Plenário, rel. Min. Bruno Dantas) em relação ao sobrepreço do Contrato CT.OS.07.0.0467, que também devem ser aplicadas ao presente caso (CT.OS.06.0.0549) .
42. A primeira delas se refere à utilização do Sinapi com abrangência 'Pernambuco' enquanto referencial de preços (vide TC Processo 007.657/2008-3, Volumes Digitalizados - fls. 321 a 323) . A Secex/PE escolheu como 'abrangência' a opção 'Pernambuco', o que significa dizer que, no relatório final gerado pelo sistema, são apresentadas apenas as composições analíticas de custos utilizadas por órgãos sediados no Estado de Pernambuco, como a Companhia de Habitação Popular de Pernambuco (Cohab/PE) , a Empresa de Manutenção e Limpeza Urbana (Emlurb/PE) a Caixa Econômica Federal (CEF/PE) e a própria Compesa/PE. Ocorre que essa opção limita o rol de composições disponíveis para comparação e escolha daquela que melhor se adapta ao caso concreto.
43. Nos trabalhos realizados pelas unidades do Tribunal especializadas em obras, ao se delimitar a 'abrangência' do relatório, é recomendável a escolha da opção 'Nacional Caixa', tendo em vista que em auditoria realizada por esta Corte de Contas no Sinapi, o uso do chamado 'Banco Nacional' se revelou a melhor opção, em detrimento dos bancos próprios de diversas instituições, conforme registra o Acórdão 1736/2007-TCU-Plenário (rel. Min. Ubiratan Aguiar) . Ressalta-se que a escolha da abrangência nacional interfere apenas na estrutura das composições de custos, permanecendo os custos com valores pesquisados localmente, no caso em Pernambuco. Assim, com vistas a garantir a compatibilidade das composições e dos preços selecionados como referência com aqueles presentes no 'Banco Nacional' do Sinapi, os itens apontados como relevantes pela curva ABC, e que já haviam sido avaliados pela Secex/PE com base no Sinapi 'Pernambuco', foram novamente verificados na instrução preliminar (peça 87) .
44. A segunda premissa que foi estabelecida no âmbito do TC Processo 007.657/2008-3 para o Contrato CT.OS.07.0.0467 trata da formação dos preços referenciais para os tubos de ferro fundido. No Contrato CT.OS.06.0.0549, para calcular o sobrepreço referente ao fornecimento desse insumo, a equipe de auditoria confrontou os preços contratuais com aqueles efetivamente incorridos (notas fiscais de fornecimento ao consórcio) . De outra parte, essa discussão foi abordada no TC Processo 007.657/2008-3, tendo sido adotado referencial de preços da Codevasf em lugar das notas fiscais até então vigentes. Esse entendimento pode ser verificado tanto no Voto condutor do Acórdão 157/2009-TCU-Plenário (rel. Min. Valmir Capelo) , quanto no Voto revisor do Exmo. Min. Benjamin Zymler que fundamentou o Acórdão 1537/2020-TCU-Plenário (rel. Min. Bruno Dantas) .
45. Desse modo, visando guardar coerência entre as análises de superfaturamento nos dois contratos, foi aplicado esse entendimento ao presente processo (cálculo do superfaturamento no Contrato CT.OS.06.0.0549) , conforme demonstrado na instrução pretérita, com a substituição dos referenciais galgados nas notas fiscais utilizadas pelos preços referenciais da Codevasf do ano 2000 atualizado para setembro de 2006 para o fornecimento de tubos de ferro fundido.
46. Quanto aos demais serviços advindos da ampliação da amostra realizada, demonstrada na instrução anterior (peça 87) , procurou-se ao máximo manter os entendimentos já consolidados ao longo do TC Processo 007.657/2008-3 (e TC Processo 044.443/2012-9) para estabelecer seus preços referenciais.
47. Importa tecer que mais esclarecimentos acerca da metodologia aplicada ao estabelecimento dos preços referenciais estão detalhados na instrução acostada na peça 87, Itens 35 a 78. As composições referenciais utilizadas são apresentadas na peça 75.
48. Assim, calculou-se o superfaturamento acumulado até a última medição (vide peça 72) , que pode ser resumido conforme a tabela a seguir:
Tabela 1. Do superfaturamento ao final da última medição contratual.
	 
	Serviços
	Análise de sobrepreço
sobre o contrato (1) 
	Análise do Superfaturamento (2) 

			Sobrepreço
	%
	Superfaturamento
Última Medição (2) 
	%

	1
	Tubo de ferro fundido
	2.087.640,02
	4,90%
	2.153.697,78
	4,32%

	2
	Serviços de Construção Civil
	5.323.261,11
	12,50%
	5.485.725,00
	11,01%

	TOTAL
	7.410.901,12
	17,40%
	7.639.422,78
	15,34%

 (1) Análise conforme amostra do contrato original extraída pela Secex/PE, com os preços referenciais do presente trabalho;
 (2) Superfaturamento calculado com a amostra ampliada e sem considerar as medições de reajuste.
Fonte: elaboração própria
49. Em uma análise global, verifica-se que o sobrepreço inicialmente calculado de R$ 7,4 milhões (17,40%) foi consumado em um superfaturamento de cerca de R$ 7,6 milhões (15,34%) . Importa observar que o percentual de sobrepreço foi calculado com base no valor do contrato à época (R$ 49.990.307,18) , enquanto o percentual de superfaturamento foi estabelecido com referência no valor total medido acumulado (R$ 57.444.372,72) . Tal fato evidencia o porquê da maior variação nos valores dos percentuais, quando comparada à pequena variação nos valores absolutos.
50. Para o cálculo do débito referente às medições de reajuste, aplicou-se o mesmo percentual de superfaturamento encontrado em cada uma das medições principais do contrato, conforme detalhado no item 36 do presente trabalho. É válido ressaltar que a planilha de demonstração do débito original das medições de reajuste inserida na peça 76, p. 2, apesar de constar todos os valores devidos por medição, apresenta um pequeno equívoco na sua totalização que, ao invés de R$ 137.726,76, o correto é R$ 151.485,45. O equívoco decorreu da não adição da 20ª, 21ª e 22ª medições. Todavia, nesse caso não há que se falar em prejuízo ao contraditório, uma vez que todos os valores dos débitos dos reajustes constavam na planilha da instrução pretérita e dos ofícios de citações, bem como do demonstrativo de débito (peça 86) , estando o valor das citações em R$ 13.305.934,55, devidamente atualizado até 18/4/2016, correto. Assim, somando-se esses valores ao débito calculado para as medições principais (R$ 7.639.422,78) , alcança-se um total histórico de superfaturamento de R$ 7.790.908,23 apurado para o contrato CT.OS.06.0.0549. A distribuição do débito para cada uma das medições, de reajustes e principais, com as suas respectivas datas de pagamento, encontra-se detalhada na peça 76.
51. Sobre a distribuição do débito em relação às fontes de recursos, entende-se que não há óbice ao seu apontamento integral, visto que o montante apurado não ultrapassa o total efetivamente transferido de recursos federais para a execução da obra. Conforme detalhado anteriormente, o débito referente às medições principais e seus reajustes alcançou o valor histórico de R$ 7.790.908,23, o que é inferior ao valor dos recursos federais transferidos pelos Convênios 50/2005 e 95/2007, R$ 41.238.487,24, conforme peça 77) .
IV. Síntese e análise dos argumentos constantes das alegações de defesa apresentadas por Fernando Antônio Caminha Dueire, Luiz Gonzaga Leite Perazzo e Álvaro José Menezes da Costa
52. Inicialmente, cabe esclarecer que se decidiu por apresentar uma análise conjunta das alegações de defesa dos responsáveis pela similaridade das argumentações apresentadas e pelo fato de envolver atos correlatos que acabaram por ensejar as respectivas responsabilizações, quais sejam: homologação da licitação e assinatura de contrato contendo vícios de sobrepreço e por tê-lo feito sem a existência de aprovação da planilha orçamentária por técnico competente, conforme detalhado na instrução da peça 87, itens 99 a 116.
53. Ademais, destaca-se que o responsável Luiz Gonzaga Leite Perazzo faleceu em 26/6/2012, conforme certidão de óbito acostada à peça 91. As suas alegações de defesa foram entregues por meio da sua inventariante, conforme peça 123.
IV.1. Questões Preliminares
54. Inicialmente os responsáveis apontam que o processo licitatório em análise foi devidamente aprovado pela Procuradoria Geral do Estado de Pernambuco; pelos técnicos da Compesa; pela comissão de licitação; e contou ainda com a anuência da própria Corte de Contas do Estado de Pernambuco (TCE/PE) - vide, como exemplo, as argumentações expostas na peça 124, p. 24-28.
55. Especificamente quanto às alegações da inventariante de Luiz Gonzaga Leite Perazzo, é sopesado também o fato de que a sanção que porventura poderia ser aplicada ao responsável não pode ser transmitida a seus herdeiros, conforme preza a jurisprudência desta Corte (peça 123, p. 6-8) .
56. Já nas alegações de Fernando Antônio Caminha Dueire, então Secretário de Infraestrutura do Estado de Pernambuco (Sein/PE) , é destacado, incialmente, que as obras de integração da Adutora do Pirapama ao Sistema Gurjaú teve como entidade demandante e destinatária final a Compesa, a qual, além de ser a única responsável pela elaboração e fornecimento de todas as especificações técnicas/processo básico que instruíram o certame, foi quem efetivamente firmou o contrato, bem como foi a entidade responsável pela sua execução e fiscalização (pagamentos, medições, reajustes, etc.) .
57. À Sein/PE coube, apenas, dar andamento ao certame, por determinação do Governador do Estado à época, que deflagrou o processo licitatório, com a constituição de uma Comissão Especial de Licitação, por meio do Ato Governamental 707 de 31/03/2006. Ou seja, teria o Governador do Estado de Pernambuco decidido que a licitação seria realizada no âmbito da Secretaria de Infraestrutura do Estado de Pernambuco, da qual o defendente era o titular, mas por intermédio de uma Comissão Especial de Licitação nomeada pelo próprio governador, cabendo, portanto, ao defendente, apenas a prática dos atos formais de gerenciamento daquele processo de licitação.
58. Em síntese, aponta que nenhuma conduta diversa da que foi adotada pelo defendente poderia ser esperada, uma vez que agiu com respaldo em manifestações técnicas inequívocas e respaldado por análises dos órgãos de controle interno e externo do estado, que, em nenhum momento, apontaram qualquer indício de irregularidade que contraindicasse a homologação do certame e adjudicação do seu objeto em favor do licitante vencedor. Ainda aduz que, na qualidade de secretário de estado, não lhe competia conhecer as minúcias técnicas das composições de custos inseridas no orçamento referencial, elaborado e aprovado pela Compesa, e, em seguida, encaminhado à Sein/PE para promoção do certame. Tal entendimento, inclusive, teria semelhança com diversos julgados neste TCU, conforme detalhado na peça 124, p. 20-22.
59. Posteriormente, começa-se a tecer comentários acerca dos itens indicados com sobrepreço/superfaturamento.
IV.2. Do Superfaturamento nos Tubos de Ferro Fundido e Serviços de Construção Civil
60. Para sustentar o sobrepreço dos tubos de ferro fundido, tomaram-se como referências os preços exercidos pela Codevasf do ano de 2000, utilizados no processo TC Processo 007.657/2008-8. Essa inferência aponta para um superfaturamento da ordem de R$ 2.153.697,74, o que equivale a 4,32% dos valores contratualmente pagos.
61. Entretanto, no entender dos responsáveis, tal posicionamento não deve prosperar porque não há falar em sobrepreço, na espécie, já que os preços dos tubos de ferro fundido contratados estão muito inferiores aos preços estabelecidos na tabela Sinapi - tabela essa de observância obrigatória, nos termos da Lei de Diretrizes Orçamentária do exercício de 2006 (Lei 11.718/2005) - vide peça 121, p. 14.
62. Quando se trata isoladamente dos tubos de ferro fundido, é apontado que o pretenso superfaturamento de R$ 2.153.697,74 (4,32%) consubstancia-se, na verdade, em um subfaturamento de R$ 6.130.358,77, considerando como referência a Tabela do Sinapi, em consonância com a vasta jurisprudência desta Corte (peça 121, p. 14) .
63. Ademais, o afastamento da tabela do Sinapi proferido por meio do Acórdão 157/2009-TCU-Plenário, porquanto a informação de que os preços dispostos na sua tabela não se encontram como referência adequada de custos de mercado para tubos de ferro fundido, só pôde ser conhecida na data da publicação do aludido acórdão no ano de 2009, anos após a elaboração do orçamento e a formalização do contrato em deslinde (CT.OS.06.0.0549) , não se podendo aplicar a situações pretéritas, conforme o próprio entendimento dessa Corte de Contas da União (Acórdãos 314/2011; 966/2011 e 1.808/2011, todos do Plenário e de relatoria do Min. Marcos Bemquerer) .
64. Ainda, é alegado que os técnicos da Compesa, ao elaborarem o orçamento referencial do certame, adotaram os preços unitários dos tubos de ferro fundido cotados diretamente junto à empresa Saint Gobain, única fornecedora do mercado à época, consoante cotação do fabricante em anexo nestes autos (peça 121, p. 57) , preços estes que estavam bem abaixo do referencial da tabela Sinapi. Vale destacar que a cotação acostada nestes autos é datada de 7/7/2016 e o processo licitatório foi homologado em outubro de 2006.
65. Ademais, é informado que os preços cotados pela equipe da Compesa junto ao fabricante estavam abaixo de outros preços praticados pelo mesmo fabricante junto a outros clientes, bem como abaixo do utilizado pelo próprio TCU no âmbito do TC Processo 044.920/2001-9 (Acórdão 1020/2007-TCU-Plenário, rel. Min. Marcos Bemquerer) .
66. Adicionalmente, é arguido que os técnicos da Compesa não poderiam ter acesso ao Sistema 'Atrium de Orçamento' da Codevasf, porquanto se trata de um sistema interno, de acesso restrito.
67. Em resumo, afirma-se que os preços utilizados no orçamento do certame representaram os preços do mercado (inclusive abaixo do preço oficial) , na medida em que decorreram de cotações feitas à época junto ao fabricante de tubos de ferro fundido, em manifesta consonância, inclusive, com a jurisprudência encampada por este Tribunal, a exemplo da abordada em caso semelhante, cujo objeto também era o ferro fundido, conforme demonstrado no Acórdão 2544/2011-TCU-Plenário (rel. Min. Marcos Bemquerer) .
68. Já quanto ao superfaturamento relacionado aos itens de serviço de construção civil, é argumentado que (peça 121, p. 33) :
' (...) a despeito do esforço da equipe da Secob em identificar um parâmetro idôneo e válido para aferir os preços contratados, não se apresenta o mais adequado, a uma, por desconsiderar as composições da Compesa, utilizadas como referencial na contratação, a teor do que autoriza a Lei de Diretrizes Orçamentárias; a duas, porque as composições e insumos adotados pela Secob, para 'compor' os novos preços referenciais, se basearam em preços de itens da Tabela SINAPI que não guardam fiel identidade com os itens dos serviços da planilha Compesa, de modo a gerar uma inevitável inconsistência nos resultados obtidos; a três, porque, simplesmente, nos preços praticados pela Compesa não se identifica qualquer sobrepreço/superfaturamento, como se pode facilmente aferir, pelo Método da Limitação do Preço Global pela aplicação direta dos preços dos insumos da Tabela SINAPI (set/2006) nas composições de custos dos 23 itens de serviços representativos da amostra.'
69. Informam ainda que, como a tabela Sinapi da época não contemplava vários dos insumos e serviços específicos para a construção das obras de integração da Adutora do Pirapama ao Sistema Gurjaú, os técnicos da Compesa foram obrigados a utilizar como referencial a tabela específica da entidade, elaborada com base na expertise da companhia desenvolvida ao longo de vários anos realizando obras dessa magnitude e especificidade técnica. Assim, a utilização subsidiária da tabela Compesa como referencial do certame não foi uma simples opção do órgão, mas se deu pela real necessidade de se estabelecerem parâmetros compatíveis com os serviços a serem executados na obra, conforme orienta a legislação de regência (peça 121, p. 34) .
70. Arguem que tal utilização subsidiária da tabela Compesa, além de estar em consonância com a jurisprudência do TCU, seguiu os preceitos da Lei de Diretrizes Orçamentárias (LDO 2005) , consoante se extrai dos parágrafos 1º, 2º e 3º do art. 112 da Lei 11.718/2005 (peça 121, p. 35-36) .
71. Ademais, exemplificam possíveis equívocos na composição elaborada pela Unidade Técnica deste TCU relacionados aos itens 'Concreto Armado Aparente FCK 40 MPa', 'Armação de Aço CA 50', 'Serviço de Concreto Armado de 40 MPa', como prova da manifesta incompatibilidade das composições formuladas com os itens dos serviços efetivamente contratados (peça 121, p. 39-49 - as demais alegações de defesa juntadas nas peças 123 e 124-128 trazem argumentos idênticos) . Cabe registrar que a sigla FCK provém do inglês, Feature Compression Know e é traduzida para o português como 'resistência característica do concreto à compressão', enquanto a unidade de medida MPa significa Mega Pascal.
72. Por fim, alegam não haver sobrepreço nesses itens, e sim subpreço favorável ao erário no valor de R$ 5.665.204,97, haja vista que (peça 121, p. 49-51) :
' (...) a forma mais consentânea de se aferir se os preços praticados no contrato em tela estão ou não adequados aos preços de mercado, seria, simplesmente, tomar as composições utilizadas na obra e aplicar-lhes os preços da Tabela SINAPI, como determina a Legislação de regência.
Para tanto, bastaria utilizar as composições da Compesa com os preços dos insumos constantes da Tabela SINAPI (set/2006) , como se propõe nas composições em anexo (doc. 05) , e, assim, ter-se-ia como aferir adequadamente a existência ou não de sobrepreço/superfaturamento.
 (...) 
Com efeito, tomando-se como parâmetro referencial as composições da Compesa, aplicando-lhes os preços correspondentes de serviços e insumos da Tabela SINAPI (set/2006) , na forma das planilhas em anexo (doc. 04) , restará evidenciada a inexistência de sobrepreço/superfaturamento em todos os 23 itens da amostra, conforme se demonstra pela tabela abaixo, elaborada com base na tabela da peça 72.'
IV. 3. Análise quanto às questões preliminares
73. Quanto ao trabalho do controle externo estadual e da Procuradoria Geral do Estado de Pernambuco, há na jurisprudência do TCU um alinhamento pelo princípio da independência de instâncias, conforme, por exemplo, demonstrado nos julgados abaixo:
'A independência entre as instâncias permite que uma mesma conduta seja valorada de forma diversa, em ações de natureza penal, civil e administrativa. A ação por improbidade administrativa, de natureza civil, não vincula o juízo de valor formado na seara administrativa. Apenas a sentença absolutória no juízo penal fundada no reconhecimento da inexistência material do fato tem habilidade para repercutir no TCU e afastar a imposição de obrigações e sanções de natureza administrativa.'
 (Acórdão 344/2015-TCU-Plenário, rel. Min. Walton Alencar Rodrigues) 
'O fato de tribunal de contas estadual ter emitido parecer prévio pela aprovação de contas prestadas por ex-prefeito não afasta a competência do TCU para verificar a correta aplicação de recursos federais transferidos ao município.'
 (Acórdão 2004/2007-TCU-Plenário, rel. Min. Benjamin Zymler) 
'Diversamente do que ocorre nos processos judiciais, no qual impera o princípio da unicidade do Poder Judiciário, os julgamentos de contas processadas por diferentes tribunais de contas, ainda que idênticos, não induzem a litispendência.'
 (Acórdão 984/2008-TCU-Segunda Câmara, rel. Min. André de Carvalho) 
'5.2. No exercício de mister, assim como no desempenho de todas as demais competências que lhe foram outorgadas pela Carta Magna e pelas normas legais pertinentes, em especial pela Lei 8.443/1992, este Tribunal não está adstrito nem se vincula a qualquer decisão adotada por Tribunal de Contas de Estado ou de Município, podendo, pois, adotar a deliberação que lhe pareça adequada aos fatos apontados nos autos e de acordo com o ordenamento jurídico aplicável à espécie.'
 (Acórdão 2675/2011-TCU-Plenário, rel. Min. Aroldo Cedraz) 
74. Assim, não há falar em vinculação da decisão do TCU ao controle externo estadual ou daquele parquet, em que pese a importância no trabalho desses órgãos de Estado.
75. Acrescenta-se que a não vinculação assentada na jurisprudência do TCU não impede de forma alguma que os trabalhos de outros Tribunais de Contas, Controladorias, Parquet, autoridades policiais e decisões e processos que estão no Poder Judiciário sejam usados, com os devidos temperamentos que a situação fática presente nos autos do controle externo requerer, de forma que a busca pela verdade material seja a mais eficiente possível.
76. Sobre este ponto, cabe destacar ainda que, apesar de constar no relatório da Procuradoria Geral do Estado de Pernambuco (PGE/PE) (peça 80, p. 15) o relato da aprovação do processo de licitação pela Auditoria do TCE/PE, não restou demonstrado que a Procuradoria considerou atendida a condicionante imposta por ela relacionada à ausência da demonstração da origem dos valores que deram embasamento à confecção das planilhas de orçamento referenciais da Compesa (peça 80, 14-15) . Nas alegações de defesa foi acostado documento denominado 'Folha de Informações e Despachos' em que é mencionado que essa condicionante elencada pela PGE/PE teria sido atendida, todavia essa conclusão não está assinada por autoridade/servidor daquele parquet  (vide peça 121, p. 53-54) , o que impede a sua confirmação.
77. Entretanto, uma vez que foi confirmado que como orçamento referência a Compesa utilizou a sua Tabela de Preço e Serviços em vigor à época (peça 80, p. 7-9) e que há na declaração da PGE/PE que houve a aprovação prévia pelo TCE/PE do processo licitatório, incluindo o seu aspecto orçamentário, pode-se considerar superada a ausência de atestado técnico dos preços adotados pela companhia.
78. Com relação à alegação específica da inventariante de Luiz Gonzaga Leite Perazzo, propõe-se que seja acatada, já que uma sanção que porventura poderia ser aplicada ao responsável não poderia ser transmitida a seus herdeiros, conforme preza a jurisprudência desta Corte. Todavia, no caso de débito, os herdeiros poderiam ser responsabilizados na medida das suas participações na herança, sendo necessária a prévia manifestação daqueles que a administram ou nela têm interesse (Acórdão 4614/2009-TCU-Segunda Câmara, rel. do Min. Benjamim Zymler) .
79. Adicionalmente, no tocante às alegações de Fernando Antônio Caminha Dueire, então Secretário de Infraestrutura do Estado de Pernambuco (Sein/PE) , propõe-se que esta também seja acatada, uma vez que, como secretaria de estado, não lhe competia conhecer as minúcias técnicas das composições de custos inseridas no orçamento referencial, elaborado pela Compesa e aprovado pelo TCE/PE, estando em harmonia com a vasta jurisprudência desta Corte (como o Acórdão 1529/2019-TCU-Plenário, Pedido de Reexame, rel. Min. Benjamin Zymler) .
IV.4. Análise quanto ao superfaturamento do item Ferro Fundido e Serviços de Construção Civil
80. Quanto à utilização da tabela Sinapi para a análise do preço do item 'Ferro Fundido', o argumento dos responsáveis é plausível, haja vista que há farta jurisprudência do TCU no sentido da obrigatoriedade em se usar a referida tabela como parâmetro de preço para a contratação.
81. Sobre esta conclusão, cabe transcrever trecho do voto Revisor do Acórdão 1537/2020-TCU-Plenário (rel. Min. Bruno Dantas) :
' (...) de fato, sendo o Sinapi o referencial previsto na LDO vigente, não seria razoável exigir dos gestores que questionassem a validade dos seus preços de tubos de ferro fundido, fato que só seria conhecido posteriormente, a partir da atuação deste Tribunal.'
61. O mesmo entendimento já foi adotado por esta Corte nos Acórdãos 314/2011, 966/2011, 1.808/2011 e 2.544/2011, todos do Plenário. Pela semelhança com o caso ora em análise, cabe transcrever trecho do voto que embasou este último aresto citado:
'22. O procedimento adotado pela Compesa para estipular os referenciais editalícios dos tubos de ferro fundido foi o de coletar os preços diretamente com o representante do único fornecedor do País (Saint-Gobain Canalizações Ltda.) , ou seja, a empresa A. F. Motta & Cia. Ltda. (fls. 03/15 e 16/28, anexo 4) .
23. Como visto no precedente acima, não há como exigir dos gestores que tivessem desconsiderado as cotações efetuadas junto ao fornecedor para aderir aos referenciais da multicitada Nota Técnica 007/2009/GEPAD/CAIXA, eis que tal documento foi produzido no ano de 2009 e a coleta de preços junto à empresa A. F. Motta & Cia. Ltda. ocorreu em janeiro de 2008.
24. É dizer, não pode o gestor ser condenado por não ter utilizado parâmetro de preços que só seria estabelecido em data futura.'
82. Restou claro no Acórdão 157/2009-TCU-Plenário que, naquele momento, a tabela Sinapi não era a fonte mais adequada para o referencial de preços. Mitiga-se então a culpa na conduta dos gestores em não utilizar outro referencial, pois a tabela Sinapi era a fonte que a legislação (LDO) e a jurisprudência do TCU determinavam a utilização, em que pese não traduzirem de forma fidedigna o valor de mercado.
83. Assim, no caso concreto, remanesce o superfaturamento (conforme apresentado abaixo na análise das alegações de defesa das empresas consorciadas) , a despeito de não se poder imputar responsabilidade aos gestores.
84. Quanto ao superfaturamento relacionado aos serviços de construção civil, os responsáveis levantam dúvida quanto à composição dos serviços abrangidos na Curva ABC elaborada pela unidade técnica específica de obras públicas deste TCU à época, mencionando, como exemplo, especificamente a possível inadequação em relação ao item 'Concreto armado aparente FCK 40 MPa, controle 'A', com insumo mínimo de cimento de 533 kg/m³, com forma de compensado plastificado e escoramento (preparo e lançamento) ', uma vez que foi utilizado como referencial o item SINAPI 26312/4 - Concreto de 25 MPa (adaptado com a majoração de 6,6% do custo do concreto de 35 MPa) , que diverge, notadamente, no que se refere ao seu consumo de cimento.
85. Contudo, como a própria defesa argumenta, dada a inexistência de preço referencial para o concreto de 40 MPa no Sinapi à época, foi adotada apenas a metodologia de custos do Concreto 25 MPa, substituindo os insumos e ajustando as produtividades fazendo as adaptações necessárias para refletir a resistência de 40 MPa conforme o serviço contratado, sendo este o mesmo procedimento utilizado no TC Processo 007.657/2008-3.
86. Especificamente quanto ao consumo do cimento, a referência do TCU substituiu o insumo Concreto 25 Mpa pelo concreto usinado bombeado FCK = 35 MPa, código Sinapi 11145, acrescido de 6,6% conforme verifica-se na página 11 da peça 75, justamente para contemplar as características do concreto para alcançar a resistência de 40 MPa.
87. Dessa forma o preço referencial da então Secob/TCU não adotou diretamente a composição do Sinapi 24749/2, tampouco o consumo de cimento de 349 kg/m³ como faz inferir a defesa.
88. Além disso, de forma conservadora em prol dos gestores, foram empregadas as taxas de aço e forma conforme composição de custos da contratada.
89. A defesa alega equívoco na composição auxiliar da 'Armação de Aço CA50', utilizada para compor esse serviço de concreto armado de 40 MPa, haja vista que na referência de ferro adotada, qual seja, o item Sinapi 10249/1, a taxa de armação por metro cúbico de concreto armado considerada foi de 85 kg/m3, quando, na realidade, o Sinapi supostamente prevê taxas superiores. Este argumento não merece prosperar, pois na Composição de Preço Unitário (CPU) paradigma foi adotada a taxa de armação prevista na proposta da empresa contratada de 85 kg/m³ (peça 75, p. 11 e 23) , de modo a considerar as especificidades da obra especialmente o projeto estrutural, além de observar a metodologia executiva proposta pela contratada, conforme destaca o trecho da instrução de peça 87, p. 7, transcrito a seguir:
'41. O preço referencial da segunda parcela foi formulado pela composição 'Sinapi 10249/1 - ARMACAO EM ACO CA-50 12,7MM (1/2') ', sem adaptações. Observa-se que a taxa de armação a ser aplicada em cada metro cúbico de concreto foi adotada conforme a composição da contratada, que estipulou o índice de 85 kg/m³ (peça 75) . Com isso, alcançou-se um custo de R$ 365,30/m³ para essa parcela.'
90. Repisa-se que não se mostra razoável e proporcional efetuar ajustes somente naquilo que onera o preço de cada composição, devendo haver coerência na metodologia utilizada de forma a refletir o preço justo da contratação.
91. Do mesmo modo, ainda no que concerne à composição de formas utilizada para compor o preço do 'Serviço de Concreto Armado de 40 MPa' (item Sinapi 68576/1) , a defesa afirma haver uma incompatibilidade com relação à composição adotada pela Compesa, notadamente, no que diz respeito ao consumo da chapa de compensado, porquanto no referencial do TCU tal consumo é de 0,24644 unidades de chapas, enquanto na obra seria de 0,43 m²/m².
92. Porém, diferente do argumento apresentado pela defesa, a composição da Compesa apresenta um consumo inferior ao adotado na CPU referencial, qual seja 0,43 m² para cada m² (m2/m2) de forma, enquanto a composição de referência do TCU apresenta um consumo de 0,2644628 unidades de chapa que equivale a 0,64 m² (0,2644628 x 2,2 x 1,1m) de chapa de compensado plastificada de 2,2 x 1,1m para cada m² de forma ao custo de R$ 19,21/m² (peça 75, p. 15 - Cod. Sinapi 1347) ; ou seja, o preço paradigma do TCU prevê um consumo de compensado 48,83% superior ao previsto pela própria Compesa, circunstância que demonstra o conservadorismo na formação dos preços paradigmas pela equipe do TCU.
93. Afora isso, a taxa de forma adotada na composição de referência teve como base o quantitativo de chapa de compensado adotado na composição da contratada (4,4 m²) e o quantitativo do mesmo insumo na composição referencial adotada (0,64 m²) : 4,4/0,64 = 6,88 m²/m³. Enfim, novamente, conforme já demonstrado, as referências de preço adotadas no presente processo foram bastantes conservadoras.
94. As demais alegações quanto ao item 'Concreto Armado FCK 40 Mpa' estão analisadas em conjunto no exame das alegações das empresas consorciadas que executaram a obra no item V.2. desta instrução, sendo consideradas improcedentes as ponderações trazidas pelas partes. Ademais, vale ressaltar que, para os demais itens incluídos na Curva ABC, não foram apresentados nas alegações os detalhamentos das composições utilizadas pela defesa, o que impede a realização de ponderações a respeito.
95. Não obstante, quanto à responsabilização do débito remanescente aos responsáveis, em sintonia com a análise do item ferro fundido, mitiga-se a então culpa na conduta dos gestores, haja vista que restou demonstrando que foi utilizada de forma subsidiária a tabela de preços da Compesa, sendo esta utilização cabível conforme a jurisprudência desta Corte, como descrito no item 9.1.1.9.3 do Acórdão 3272/2011-TCU-Plenário (rel. Min. Valmir Campelo) .
96. Cabe esclarecer que a responsabilização que doravante se discute na presente instrução é pautada na modalidade subjetiva, que pressupõe a existência de culpa lato sensu para sua fundamentação. Dessa forma, há a necessidade de que o dano derive de uma ação voluntária (dolo) ou dotada de imprudência, imperícia ou negligência (culpa stricto sensu) , quando se compara a conduta do agente causador com o comportamento esperado de um homem médio nas mesmas circunstâncias, fixado como padrão. Adicionalmente, deve ser considerado o disposto no art. 28 da Lei 4.657/1942, alterada pela Lei 13.655/2018, segundo o qual o 'agente público responderá pessoalmente por suas decisões ou opiniões técnicas em caso de dolo ou erro grosseiro'.
97. O tipo de irregularidade tratada no presente processo, superfaturamento decorrente da execução contratual com preços excessivos em relação ao mercado, está intimamente relacionado à questão dos preços unitários praticados no contrato, tendo em vista que o preço final de cada serviço contratado é a soma dos custos diretos envolvidos na execução do serviço e do BDI a ele aplicado, o qual representa os custos indiretos necessários à execução da obra objeto do contrato.
98. No Contrato CT.OS.06.0.0549, percebe-se que a gênese do superfaturamento está no orçamento de referência utilizado na licitação e que não surgiu a partir de aditivo firmado. Assim, por tratar-se de aspectos estritamente técnicos, poderia caber responsabilização no caso concreto aos autores dos orçamentos, todavia estes não foram identificados na instrução pretérita, não sendo citados nestes autos.
99. Ainda há de se sopesar que, apesar de não ser identificada a autoria dos orçamentos, constatou-se que os gestores submeteram todo o processo licitatório, antes da assinatura do contrato, ao TCE/PE o qual, segundo parecer da PGE/PE, o aprovou quanto aos fatos aqui tratados. Assim, no caso concreto não se vislumbra caso de dolo ou erro grosseiro por parte dos referidos gestores, pois entende-se que o sobrepreço existente nos itens da planilha orçamentária não seria de imediata detecção pelo corpo diretivo da Compesa, de forma que sua responsabilidade pelo débito deve ser afastada, com o consequente julgamento de suas contas pela regularidade com ressalva, doravante a não demonstração formal dos autores do orçamento da obra por técnicos da Compesa.
100. Entretanto, novamente, em que pese acolhidas as alegações dos gestores, remanesce o superfaturamento quanto aos serviços de obras civis (conforme apresentado abaixo na análise das alegações de defesa das empresas consorciadas) , a despeito de não se poder imputar responsabilidade aos gestores.
V. Síntese dos argumentos constantes das alegações de defesa apresentadas pelas empresas consorciadas Construtora Queiroz Galvão S/A e Galvão Engenharia S/A
101. De início, é questionada a insuficiência do universo amostral reunido pelos auditores deste TCU, que considerou 23 dos itens de serviços, com repercussão financeira equivalente a pouco mais da metade do valor contratual executado (50,68%) , contrariando, supostamente, a jurisprudência desta Corte. Ademais, aduz que a análise descontextualizada de preços unitários, como proposto pelo relatório, perde de vista a informação mais importante para aferição da vantajosidade da proposta contratada pelo Poder Público que é o preço global, e que não houve compensação dos preços unitários eventualmente superdimensionados com aqueles subdimensionados, fruto de um olhar que não focalizou o empreendimento como um todo (peça 135, p. 5-7) .
102. No que concerne ao sobrepreço/superfaturamento no fornecimento de tubos de ferro fundido, também foi questionada a utilização, como parâmetro de comparação, da tabela da Codevasf do ano de 2000, atualizada para setembro/2006, sendo argumentado que esta prática seria contrária à jurisprudência desta Corte, a qual tem o entendimento de que o parâmetro correto seria a tabela Sinapi (critério eleito pela Lei Orçamentária em vigor no momento da celebração da avença) . Ainda, argumenta que a aplicação da correção para a data base do contrato (set/2006) , por envolver um espaço de seis anos, contraria a jurisprudência do TCU.
103. Sobre esse tema, também questiona o fato de a unidade técnica não ter utilizado a tabela da Codevasf com data base de fevereiro/2004, por se tratar de uma data mais próxima da data base do contrato; e que a referência utilizada não reflete exatamente o custo do total do serviço de fornecimento de tubos, visto que não retrata o custo de serviços adicionais com a (i) manutenção e armazenamento dos tubo no canteiro de obras; (ii) com o transporte dos tubos para as frentes de serviços e (iii) deslocamento dos tubos por locais de difícil acesso. Por fim, considera que a unidade técnica deveria ter ampliado seus parâmetros de comparação no tocante ao exame do fornecimento de ferro fundido.
104. Quanto ao sobrepreço/superfaturamento relacionado aos serviços de construção civil, é arguido que, em que pese a equipe do TCU ter utilizado a tabela Sinapi como referência, a referida metodologia teria pecado na adaptação das composições dos preços unitários à realidade de obra concreta, cuja especialidade se difere do padrão convencional reportado naquela tabela oficial.
105. Sobre este ponto, argui-se que a utilização do Sinapi não pode deixar de considerar as peculiaridades da elaboração das composições de custos para a obra em apreço, como se se tratasse de um referencial absoluto de preços. Foram apontados equívocos e omissões relacionadas a três categorias de custos decorrentes das peculiaridades do empreendimento e que estavam devidamente especificados na proposta de preços ofertada, quais sejam: (a) equívoco no dimensionamento dos encargos trabalhistas e sociais; (b) ausência de previsão dos custos com equipamentos, mão-de-obra e ferramentas manuais essenciais à prestação dos serviços contratados; (c) índices de consumo e produtividade equivocados (vide detalhamento na peça 135, p. 22 a 53) .
106. Conclui afirmando que, após os devidos ajustes, ocorreu um subpreço na contratação de R$ 1.878.301,68.
107. Adicionalmente, aduz que a eventual variação a maior detectada no preço global de uma obra, em relação a determinado referencial, não constitui necessariamente sobrepreço/superfaturamento, uma vez que podem advir de flutuações normais de mercado, e que o percentual de superfaturamento levantado pela equipe do TCU está dentro dos marcos de razoabilidade dessas flutuações, segundo a própria jurisprudência desta Corte (vide peça 135, p. 54) , e que a suposta margem de excesso sobre o valor contratado não seria suficiente para a atestar a anti-economicidade do contrato.
108. Por fim, é alegada a ausência de demonstração do elemento subjetivo capaz de responsabilizar as empresas consorciadas, não sendo descritas condutas que pudessem configurar indevida interferência nos atos unilaterais praticados pelos agentes públicos (responsáveis por orçar e contratar a obra) , evidenciando assim a boa-fé das mesmas. Informa que não podiam questionar as exigências editalícias veiculadas para fins de aceitabilidade da proposta, e que se ativeram a atender os critérios de aceitabilidade descritos no edital e a cumprir o contrato firmado.
109. Menciona-se, ainda, que a adequação dos preços unitários propostos foi devidamente aferida pelo órgão licitante, o qual considerou que o valor ofertado retratava a remuneração adequada. No mais, as empresas privadas são livres à elaboração de suas propostas e que a economia nacional estaria lastreada pelos princípios da livre concorrência e da livre competitividade, conforme o art. 170 da Constituição Federal. Desses princípios resulta a liberdade dos agentes de formarem seus preços, definindo a justa retribuição para seus produtos a partir dos parâmetros de oferta e procura e de acordo com seus custos próprios.
V.1. Análise das alegações das empresas consorciadas
110. Inicialmente, no que tange à representatividade da amostra dos itens que permitiu avaliar um total de 23 serviços, em um montante pago de R$ 29.113.948,65, o que corresponde a mais da metade do valor pago acumulado até a 30ª medição (R$ 57.444.372,72) , considera-se esse montante razoável. Ao contrário do que foi alegado, o percentual alcançado é superior a todos os mencionados nos acórdãos da defesa: no Acórdão 2126/2010-TCU-Plenário (rel. Min. Augusto Nardes) a representatividade alcançou 23%; Acórdão 3802/2012-TCU-Segunda Câmara (rel. Min. Augusto Nardes) abordou casos de representatividade de 41% e 32%.
111. Ainda, ao contrário do alegado, a jurisprudência deste TCU é clara ao afirmar que, em obras de grande porte, a utilização da metodologia de Curva ABC é adequada para aferição de superfaturamento, tratando-se de uma metodologia rotineiramente adotada pelo Tribunal para análise de preços (vide Acórdão 4587/2021-TCU-Segunda Câmara, rel. Min. Aroldo Cedraz; e Acórdão 763/2007-TCU-Plenário, rel. Min. Subst. Marcos Bemquerer Costa) . Ademais, não custa repisar que os responsáveis não trouxeram qualquer elemento robusto que comprovasse que os demais serviços não contemplados na comparação de custos tiveram preços contratados tão vantajosos que anulariam ou reduziriam bastante o superfaturamento apontado.
112. No que tange aos itens de tubos de ferro fundido, faz-se importante destacar que a utilização da tabela de custos da Codevasf, como base para definição dos preços máximos admissíveis, foi aprovada pelo Plenário desta Corte de Contas (Acórdão 157/2009-TCU-Plenário, rel. Min. Valmir Campelo) por se tratar de paradigma oficial de preços, constituindo uma tolerância em face da assimetria de informações presente à época da licitação. A referida tolerância representa uma situação mais favorável ao contratado, quando comparada com a utilização dos preços obtidos diretamente das notas fiscais de fornecimento obtidas pela equipe deste TCU (parâmetro este, inclusive, que seria mais objetivo para o caso concreto) .
113. Sobre este entendimento, cabe trazer à baila o seguinte trecho do voto revisor que fundamentou o Acórdão 1537/2020-TCU-Plenário (rel. Min. Bruno Dantas) , proferido no âmbito de processo correlato TC Processo 044.443/2012-9, que acompanhou as conclusões do Acórdão 157/2009-TCU-Plenário:
'17. Com efeito, nos processos envolvendo a fiscalização de obras públicas, o uso de sistemas referenciais de preços como parâmetros de mercado para a avaliação da economicidade dos contratos deve observar as particularidades de cada caso, fazendo-se os ajustes pertinentes nas composições de referência. A exemplo do observado no caso em tela, é muito comum, durante a dialética travada no processo de controle externo, que os responsáveis apresentem paradigmas diversos para estabelecer o valor justo dos serviços contratados.
18. Em geral, em face do princípio in dubio pro reo, sendo razoáveis os argumentos e parâmetros referenciais apresentados pelos responsáveis, esta Corte de Contas pode recalcular o sobrepreço apurado, desde que as novas referências de mercado indicadas pelos defendentes sejam tecnicamente apropriadas. Foi exatamente esse tipo de exame que foi promovido pela unidade técnica, depois retificado pelo voto do relator, do qual resultou expressiva redução do superfaturamento observado na obra.
19. Ocorre que a utilização de parâmetros mais favoráveis aos responsáveis se dá quando existe alguma dúvida sobre o valor justo dos serviços analisados, o que não ocorre neste caso. Com as devidas vênias, posso afirmar com total convicção que o dano imputado aos responsáveis nos ofícios citatórios foi computado com base em referências que indicavam preços consideravelmente superiores aos gastos efetivamente incorridos pelas empreiteiras.
20. A primeira fiscalização exercida pelo TCU na obra do Sistema Produtor de Pirapama ocorreu no bojo do Fiscobras/2008, no TC Processo 007.657/2008-3, que foi apreciado inicialmente pelos Acórdãos 1.599/2008 e 157/2009, ambos do Plenário. O montante calculado pelas unidades técnicas (Secob e Secex-PE) baseou-se no valor das notas fiscais de aquisição dos tubos de aço e ferro fundido pelas empreiteiras responsáveis pela obra.
21. Na auditoria realizada pela então Secex-PE, a fim de verificar a compatibilidade dos preços ofertados pela licitante vencedora para o fornecimento da tubulação da obra, que representava uma parcela significativa do contrato em termos financeiros, foi realizada diligência à Secretaria da Fazenda do Estado de Pernambuco - Sefaz/PE, solicitando que fossem disponibilizadas cópias das notas fiscais de aquisição de produtos e equipamentos em nome do consórcio vencedor da Concorrência 001/2007.'
114. Observa-se que, seguindo o mesmo entendimento do trecho do voto revisor reproduzido acima, em vez de empregar os valores referenciais obtidos a partir das notas fiscais de compra dos tubos, optou-se por empregar dados obtidos na tabela da Codevasf de agosto/2000, devidamente atualizados para a data-base do orçamento analisado (setembro/2006) , o que resultou em uma referência mais favorável aos responsáveis.
115. Conforme consta do relatório que embasou o Acórdão 157/2009-TCU-Plenário, o sobrepreço dos tubos de ferro fundido contratados seria, em média, de 55% em relação às notas fiscais da própria obra do Sistema Pirapama, de 54% em relação aos preços de exportação dos tubos obtidos a partir de dados do extinto Ministério do Desenvolvimento, Indústria e Comércio (MDIC) e de 34% em relação à tabela Codevasf. Conservadoramente, adotaram-se os valores obtidos da Codevasf, os quais mostraram-se como um limiar superior dos preços de mercado pesquisados.
116. Adicionalmente, quanto à utilização da tabela da Codevasf em data mais próxima da data base do contrato em questão, tal discussão também foi realizada no âmbito dos Acórdão 157/2009-TCU-Plenário e 1.537/2020-TCU-Plenário, sendo descartada tal possibilidade haja vista que valores divulgados no período próximo ao de referência do contrato por esse sistema estavam comprovadamente superestimados em relação aos preços praticados no mercado. E quanto à alegação de que existiam custos adicionais não considerados dos tubos de ferro fundido, não foram apresentados elementos concretos do efeito desses custos sobre o superfaturamento do item e, ainda, observa-se que parte desses custos apontados já estavam intrinsicamente previstos na obra.
117. Assim, com base no exposto, consideram-se falhos os argumentos que buscam descaracterizar os preços dos tubos de ferro fundido definidos no Acórdão 2710/2009-TCU-Plenário com base na simples crítica de que são cotações da Codevasf do ano de 2000, atualizados por um longo período, que neste caso foi até setembro de 2006.
118. Quanto aos serviços de obras civis, no que tange ao uso dos sistemas referenciais de preço tais como o Sicro e Sinapi, a defesa discorre sobre argumentos já exaustivamente discutidos nesta Corte, a exemplo da alegação de que os referidos sistemas não consideram as condições reais de execução de cada empreendimento e a ausência de adaptações a situações particulares, questões já abarcadas nos Acórdãos 260/2004 (rel. Min. Adylson Motta) ; 1.379/2004 (rel. Min. Walton Alencar) ; 1.595/2006 e 1.616/2006 (rel. Min. Guilherme Palmeira) ; 2006/2006 (rel. Min. Benjamin Zymler) , 2.127/2006 (rel. Min. Augusto Sherman) ; 501/2009 (rel. Marcos Bemquerer) ; e 1.140/2011 (rel. Min. Ubiratan Aguiar) , todos do TCU-Plenário.
119. Em suma, o que se extrai das reiteradas decisões do Tribunal, é que as dúvidas da utilização do Sicro ou Sinapi como referencial de preços já foram superadas e o assunto está já pacificado no âmbito do TCU. Ainda, tais paradigmas são os sistemas de referência de preços oficiais do governo federal previstos na lei de diretrizes orçamentárias de cada ano. A lei permite que apenas em situações especiais os preços sejam superiores aos daqueles sistemas desde que devidamente justificados pela autoridade competente.
120. Ainda, deve-se relatar que os preços coletados para as composições do Sinapi (sistema adotado, preferencialmente, para aferição do preço de referência neste processo) não levam em conta economia de escala, o que faz com que as condições de aquisição pelas contratadas sejam, em geral, mais vantajosas, especialmente para as obras de grande porte. No entanto, não se pretende aqui que a Administração se beneficie disto, mas apenas enfatiza-se tal informação para salientar que tais sistemas paradigmas apresentam-se eficazes na estimativa do preço teto de uma obra pública. Assim, ainda que seja necessária a consideração de particularidades de cada obra, o uso dos referidos sistemas não somente é aceitável, como é recomendável.
121. No tocante à produtividade e ao consumo de materiais, equipamentos e mão-de-obra, os referidos sistemas adotam coeficientes médios ou mais prováveis. A respeito desse tema vale transcrever o seguinte trecho extraído do relatório que embasou o voto do Acórdão 2065/2007-TCU-Plenário (rel. Min. Valmir Campelo) :
'Para a contratação de uma obra pública, deve haver coerência no orçamento de referência do edital. Normalmente adotam-se coeficientes e consumos médios, avaliando que, apesar de especificidades em cada serviço possam demandar ajustes em cada composição, na média e globalmente, o orçamento encontra-se plenamente adequado para uma correta estimativa de custos e embasamento para o bom andamento do contrato.'
122. O que não é razoável e proporcional é efetuar tais ajustes somente naquilo que onera em demasia o preço de cada composição, devendo haver o mínimo de coerência na metodologia utilizada. De tal modo, não é admissível às contratadas alterarem os paradigmas somente naquilo que as beneficiem. Deve haver coerência na metodologia. É justamente o que ocorre na manifestação ora em análise, especialmente quanto aos encargos sociais e às supostas omissões aduzidas pela contratada, como por exemplo, na proposta de inclusão dos equipamentos e da mão de obra do encarregado e do eletricista na CPU paradigma de concreto 40 MPa.
123. No que concerne aos encargos sociais, é importante salientar, diferentemente da abordagem apresentada pela empesa, conforme consta no manual do Sinapi, os denominados 'Encargos Complementares', bem como os custos com ferramentas manuais, são incorporados aos custos de mão de obra com base nas convenções coletivas locais, por meio de composições de custo horário de mão de obra (Sinapi, Metodologias e Conceitos, disponível em https://www.caixa.gov.br/Downloads/sinapi-manual-de-metodologias-e-conceitos/Livro1_SINAPI_Metodologias_e_Conceitos_8_Edicao.pdf, p. 40 - acesso em 9/6/2021) .
'Essas composições, além do insumo principal - o profissional representado em cada composição com encargos sociais - incluem os custos de alimentação, transporte urbano, equipamentos de proteção individual, ferramentas manuais, exames médicos, seguros obrigatórios e custos de capacitação. Tais custos são oriundos de exigências estabelecidas nas convenções coletivas de cada estado do País e/ou Normas Regulamentadoras, obtidos através de pesquisa de mercado e representados por insumos do SINAPI.' (nossos grifos) 
124. Logo, não deve ser acolhida a proposta de inclusão de 5% do valor total da mão de obra nas composições de referência do TCU, como sugerem as empresas. Adicionalmente, verifica-se que as alegações da defesa acerca dos índices de mão de obra do serviço não são acompanhadas de maior fundamentação ou comprovação técnica.
125. Vale destacar, também, que, ao contrário do que aduz a defesa, a composição paradigma 'armação aço CA-50 diam.16,0 (5/8) à 25,0mm (1) - fornecimento/corte (perda de 10%) /dobra/colocação' já contempla a mão-de-obra necessária para execução do serviço - armador e ajudante de armador.
126. Ainda nesse viés, é de se destacar que, se por um lado tem-se que a obra do Sistema Gurjaú pode apresentar um certo grau de dificuldade maior, o que em tese exigiria índices de mão de obra e materiais diferentes dos que os praticados em obras padrão de construção civil regidas pelo Sinapi, por outro lado a tipologia de obras contempladas pelo sistema da Caixa tende a sofrer interferências decorrentes do ambiente urbano (ocasionando, também em tese, a diminuição das produtividades dos serviços) , o que não é o caso. Ademais, soma-se a isso o fato de que a empresa é experiente no setor e tende a acarretar menores custos.
127. Assim, seguindo estas premissas, considera-se que o orçamento referencial estimado para a avaliação do custo da obra reflete adequadamente o preço esperado do empreendimento.
128. Conforme foi demonstrado na instrução anterior (peça 87) , as composições de custos apresentadas (peça 75) levaram em consideração tais especificidades, pois nas CPUs alusivas aos serviços específicos do empreendimento foram adotadas as produtividades previstas inclusive na proposta da empresa contratada, além de observar a metodologia executiva proposta pela empresa, de modo a verificar a justeza das teses da defesa. Os trechos transcritos a seguir retratam bem essa questão (peça 87, p. 7) :
'41. O preço referencial da segunda parcela foi formulado pela composição 'Sinapi 10249/1 - ARMACAO EM ACO CA-50 12,7MM (1/2') ', sem adaptações. Observa-se que a taxa de armação a ser aplicada em cada metro cúbico de concreto foi adotada conforme a composição da contratada, que estipulou o índice de 85 kg/m³ (peça 75) . Com isso, alcançou-se um custo de R$ 365,30/m³ para essa parcela.
42. (...) A taxa de forma a ser aplicada em cada metro cúbico de concreto foi estabelecida pela razão entre o quantitativo de chapa de compensado adotado na composição da contratada (4,4 m²) e o quantitativo do mesmo insumo na composição referencial adotada (0,64 m²) : 4,4/0,64 = 6,88 m²/m³.'
129. Cabe observar que não devem ser acolhidos produtividades e consumos apenas quando as respectivas justificativas não foram confirmadas a partir das informações obtidas nas pesquisas realizadas pelas contratadas. Em que pese cada empresa ter a liberdade de utilizar seus sistemas de orçamentos, ao contratar com a Administração, esta não pode arcar com as particularidades das suas contratadas, pois só está autorizada a pagar o preço justo e legal.
130. Além disso, a suposta complexidade da obra, por si só, não deve servir de argumento para o gestor desconsiderar os sistemas oficiais de preços. Em vez disso, este deve retificar as composições adequadamente, materializando as peculiaridades da obra de forma justificada, mediante relatório técnico circunstanciado, sem incorrer em excessos que aumentem os preços em desacordo com as práticas de mercado, o que não foi apresentado pela defesa do consórcio. Assim, a parcela do preço contratado que excede o preço justo configura prejuízo, uma vez que houve desembolso sem qualquer contraprestação e, obviamente, sem base legal.
131. Portanto, consoante a jurisprudência dominante do TCU, é inequívoca a adequação dos custos paradigma obtidos por meio de sistemas oficiais do governo. Cabe destacar também que esta Corte de Contas tem constatado que alguns sistemas referenciais não captam o efeito escala em seus preços, conforme dispôs, por exemplo, nos Acórdãos 2.514/2015 (rel. Min. Benjamin Zymler) ; 2.984/2013 (rel. Min. José Múcio) ; 1.337/2011 (rel. Min. Walton Alencar) , todos do TCU-Plenário, acarretando que os paradigmas extraídos desses sistemas são conservadores, em prol dos prestadores do serviço.
132. Dentre as críticas trazidas pela defesa quanto aos serviços de obras civis, cabe menção específica ao item 'Concreto armado FCK 40 MPa, controle 'A' e com consumo mínimo de cimento 533 kg/m3, com forma de compensado resinado e escoramento (preparo e lançamento) '. A empresa alegou que, para obter o preço do fornecimento de concreto de 40 MPa, foi utilizado o preço Sinapi de Concreto de 35 Mpa, com o custo acrescido de 6,6%, sem, no entanto, justificar tecnicamente o cabimento da referida operação. Contudo, a instrução é clara ao explanar que dada a inexistência de preço referencial para o concreto de 40 MPa no Sinapi, adotou-se o mesmo procedimento utilizado no TC Processo 007.657/2008-3, qual seja, a utilização do concreto 35 MPa (cód. 1145) , com o custo acrescido em 6,6%, justamente para contemplar o maior consumo de cimento necessário para alcançar a resistência de 40 Mpa (conforme explanado no Anexo 4, Vol. 0, p. 51-100, p. 36, do TC Processo 007.657/2008-3, a qual utilizou como referência os relatórios do Sinapi Custos de Composição Analítico - PCI.818-01, data em 9/2006; e Preços de Insumos - PCI.811-01, data em 9/2006; ambos de abrangência nacional e localidade de Recife/PE) .
133. Além disso, a defesa alega que a composição do TCU não considerou as perdas decorrentes do adensamento do concreto e eventuais perdas, o que demandaria um acréscimo de 5% no índice do fornecimento do concreto. Todavia, entende-se que esta demanda para o acréscimo de 5% no índice de fornecimento do concreto também não merece prosperar, vez que o Sinapi considera um percentual bem superior da ordem de 10,3% de perdas incorporadas e sobras do concreto nas suas composições de referência, conforme consta na página Cadernos Técnicos de Composições para Concretagem para Estruturas de Concreto Armado. Isto reforça a tese de que a manifestação das contratadas parece buscar alterar os paradigmas somente naquilo que as beneficiem, sem manter a coerência do sistema oficial adotado pela equipe do TCU.
134. Nesse mesmo sentido, requereu-se a inclusão da mão de obra do encarregado e do eletricista, que, diferentemente do Sicro, a metodologia do Sinapi não adota esses profissionais nas CPUs de cada serviço. Novamente, a inclusão dessa mão de obra acarretaria um ajuste em desconformidade com a metodologia do Sinapi apenas para sobreavaliar os custos do serviço.
135. Ressalta-se, também, que a CPU paradigma contempla outros custos não previstos na composição da contratada tais como energia elétrica e agente de desforma para concreto (peça 75) .
136. Ademais, quanto às alegadas omissões de equipamentos na composição do referido serviço, como o caminhão munk, máquina de cortar e serrar circular, considera-se que estes também não devem ser adicionados, pois a metodologia do Sinapi já contempla os custos de cortes e dobras do aço, bem como a fabricação de fôrmas por meio de composições auxiliares, conforme registra nos Cadernos técnicos de composições para armação e fôrmas de estruturas de concreto armado (páginas 111, 112, 16 e 18; respectivamente) .
137. Estas mesmas análises são aplicadas nas alegações específicas apresentadas pela defesa quanto aos itens relacionados a concreto armado e simples constados na peça 135, p. 34-52.
138. Por fim, com base no exposto, e nos termos do Acórdão 1330/2009-TCU-Plenário (rel. Min. Augusto Nardes) , 'têm reduzido poder probante composições de preços efetuadas de maneira unilateral, pelos próprios responsáveis ou pela contratada, principalmente quando confrontadas com sistemas públicos ou privados de alcance universal'. Ou seja, entre a composição calculada pelo contratado e a composição oriunda do Sinapi, prefere-se a segunda.
139. Quanto ao argumento de que o superfaturamento decorreu de variações de mercado, não foi apresentado elemento técnico para dar robustez a tal afirmação. Ademais, o percentual indicado de superfaturamento (15,34%, sem contar com o débito advindos dos reajustes) encontra-se em patamar bem superior aos dos julgados trazidos pela defesa (vide peça 135, p. 54) . Ainda, conforme vasta jurisprudência desta Corte, mesmos baixos índices de sobrepreço não podem, indistintamente, ser considerados variações normais de mercado, até porque os preços estabelecidos nos sistemas referenciais constituem patamares máximos e a Administração Pública deve sempre buscar contratações por valores inferiores àqueles, os quais jamais devem se distanciar da realidade do mercado (Acórdão 1010/2014-TCU-Plenário, rel. Min. Ana Arraes) .
140. Adicionalmente, não há margem de tolerância considerada normal ou generalizável para sobrepreço nas contratações promovidas pela Administração, ainda que, em situações excepcionais, analisadas à luz de suas particularidades, o TCU admita valores pouco acima dos preços referenciais como variações normais de mercado, o que não se enquadra no caso concreto (Acórdão 1894/2016-TCU-Plenário, rel. Min. Raimundo Carreiro) .
141. Finalmente, no que concerne aos argumentos quanto à conduta do consórcio, o fato de a empresa não participar da elaboração do edital e do orçamento base da licitação não a isenta de responsabilidade solidária pelo dano (art. 16, § 2º, da Lei 8.443/1992) na hipótese de recebimento de pagamentos por serviços superfaturados, pois à licitante cabe ofertar preços compatíveis com os praticados pelo mercado (art. 43, inciso IV, da Lei 8.666/1993) , independentemente de eventual erro cometido pela Administração quando da elaboração do edital e do orçamento. Tal entendimento foi deliberado no Acórdão 1304/2017-TCU-Plenário (rel. Min. Benjamim Zymler) .
142. Complementarmente, seguindo a vasta jurisprudência deste TCU, como o Acórdão 9478/2020-TCU-Segunda Câmara (rel. Min. Ana Arraes) , o agente particular pode ser responsabilizado individualmente por danos causados ao erário, independentemente de ter sido comprovada a sua atuação em conjunto com agente da Administração Pública. No caso concreto aqui tratado, conclui-se que caberia a responsabilização também aos responsáveis pelos orçamentos das obras, entretanto, estes não foram identificados na instrução pretérita, estando prejudicada tal inspeção no atual momento processual, principalmente pelo longo decurso temporal dos fatos.
143. Assim, a análise acima procedida demonstra o enriquecimento sem causa do consórcio construtor das obras de integração da Adutora do Pirapama ao Sistema Gurjaú, por aferirem lucros extraordinários decorrentes de sobrepreço que acarretou o superfaturamento levantado.
144. Apesar de o agente privado contratado pela Administração não ter a incumbência direta de gerir os recursos públicos, não se pode olvidar serem os beneficiários finais das verbas federais. Nessa perspectiva, é legítima a inclusão das duas empresas como responsáveis solidárias neste processo, na medida em que concorreram para a prática do dano apurado, nos termos da lei, ao deixar de ofertar preços compatíveis com os de mercado.
145. Sobre este ponto, cabe transcrever trecho do Voto do Acórdão 1304/2017-TCU-Plenário (rel. Min. Benjamin Zymler) , o qual se aplica ao presente caso:
'68. Ainda que a Administração, por meio de seus agentes, tenha incorrido em erro, ao definir, no Pregão Presencial 10/2006, um orçamento-base superestimado, a conduta da empresa contratada de propor preços acima dos valores de mercado constituiu ato ilícito, na medida em que infringiu o dever jurídico preceituado no art. 43, inciso IV, da Lei 8.666/1993. Tal comportamento foi concausa relevante do prejuízo causado ao erário, pois sem ele não teria havido o superfaturamento.
69. Ainda que os preços ofertados pelas distribuidoras de medicamentos estivessem em consonância com os limites fixados no orçamento-base do certame, é de se ressaltar que, se por um lado orçamento estimativo da licitação serve de parâmetro para apreciação das propostas da licitação, por outro, torna-se necessário, para que haja atendimento ao critério legal previsto no art. 43, inciso IV, da Lei 8.666/1993, ou seja, que os preços praticados na licitação e no referido orçamento reflitam os paradigmas de mercado, caso contrário, caberá a responsabilização solidária da empresa contratada - beneficiária dos valores superestimados - com os agentes públicos que praticaram os atos irregulares.'
146. Assim, o dano deve ser imputado de forma solidária às empreiteiras que o integraram. Por conseguinte, propõe-se que sejam julgadas irregulares as contas da Construtora Queiroz Galvão S.A e Galvão Engenharia S.A., condenando-as ao pagamento solidário do débito apurado, bem como aplicada multa prevista no art. 57 da Lei 8.443/1992.
VI - Da análise da denúncia autuada no TC Processo 004.597/2009-8
147. A análise da denúncia consta na instrução anterior (peça 87, p, 12-13) , para a qual propõe-se manter a conclusão lá apresentada, conforme transcrição abaixo:
'86. Conforme exposto anteriormente, trata-se de denúncia acerca da redução do consumo de cimento no concreto nas obras em Gurjaú. Considerando a existência de processo de tomada de contas especial específico para a apuração dos prejuízos decorrentes de irregularidades nessa mesma obra, o Exmo. Ministro Relator determinou a inclusão de cópia da denúncia neste TC Processo 022.892/2008-8, para que essa impropriedade fosse tratada nos presentes autos (Despacho na peça 8, p. 20-25) .
87. Inicialmente, entende-se relevante pontuar que o traço de um concreto não é algo que possa ser fixado sem análise pormenorizada de diversas variáveis, associadas às condições locais da obra e aos requisitos das especificações técnicas do projeto. Assim, a quantidade de cada um dos elementos constituintes do concreto (aglomerante, agregado graúdo, agregado miúdo, água e aditivos) é definida com base em ensaios realizados na maioria das vezes na própria obra, e pode ser influenciada por diversas variáveis, dentre as quais destacam-se: resistência de projeto, deformação permitida, trabalhabilidade desejada, tipo do aglomerante (cimento e adições) , umidade e granulometria dos agregados.
88. Nesse sentido, entende-se que a conduta esperada do gestor, especificamente do fiscal de campo responsável pela obra, não é que se atenha à conferência da quantidade de brita, de areia, ou de cimento que o contratado está utilizando em seus traços. A ação diligente desses agentes públicos abarca a análise criteriosa dos resultados, confrontando-os com as especificações estabelecidas em projeto.
89. Sobre esse assunto, é relevante avaliar o controle estatístico dos resultados dos ensaios de resistência à compressão encaminhados pela Compesa (peça 78) . Esses ensaios referem-se a 51 lotes de concreto, com resistência de projeto de 40,0 MPa, executados entre os meses de março e junho de 2007. Por esses dados, verifica-se que, dos 51 lotes, 49 tiveram resistência média acima daquela especificada em projeto, restando apenas dois lotes abaixo do especificado, porém bem próximos (38,7 MPa e 36,8 MPa) . De outra parte, constatou-se 17 lotes com resistência média acima de 50 MPa. Ainda que não representem a totalidade do concreto utilizado na obra, a amostra avaliada dá indícios de que, se houve redução de consumo de cimento no traço utilizado para o concreto, ela não prejudicou a sua resistência mecânica à compressão.
90. Para melhor compreender a responsabilidade acerca de uma eventual utilização inadequada de materiais por parte do construtor, impende destacar o texto do art. 618 do Código Civil Brasileiro:
'Art. 618. Nos contratos de empreitada de edifícios ou outras construções consideráveis, o empreiteiro de materiais e execução responderá durante o prazo irredutível de cinco anos pela solidez e segurança do trabalho, assim como em razão dos danos materiais e do solo.
Parágrafo único. Decairá do direito assegurado neste artigo o dono da obra que não propuser a ação contra o empreiteiro, nos cento e oitenta dias seguintes ao aparecimento do vício ou defeito.'
91. É importante realçar que o prazo estabelecido no referido normativo é de garantia (5 anos) , não se confundindo com um prazo prescricional ou decadencial. O prazo de garantia é aquele estabelecido na lei ou no contrato, durante o qual o construtor responde pelo vício, ou seja, durante o qual a responsabilidade do empreiteiro pelos problemas de solidez, segurança e funcionalidade é presumida. Já o período de responsabilidade é aquele durante o qual o construtor responde pela boa execução do contrato; decorre da obrigação contratual assumida pelo construtor de entregar a obra em perfeitas condições, de acordo com a boa técnica, e por essa obrigação pode ser chamado a reparar as falhas durante todo o período prescricional. Desse modo, quaisquer vícios que emergirem durante toda a vida útil do empreendimento, incluindo aqueles que demandam um conhecimento técnico específico para sua identificação, ensejam a responsabilização do construtor.
92. Assim, conclui-se que, se houve redução no consumo de cimento do concreto, e ela prejudicou a solidez, segurança e funcionalidade da obra, a Administração tem o poder e o dever de acionar o contratado para realização dos reparos pertinentes, mesmo após os cinco anos previstos no Código Civil Brasileiro.
93. Ademais, a equipe de fiscalização esteve na obra em comento no mês de agosto/2015. Ainda que a vistoria não tenha objetivado uma avaliação de qualidade da obra, não restou evidente nenhum dano estrutural capaz de comprometer a funcionalidade do empreendimento, que operava em suas condições normais.
94. Pelo exposto, entende-se que não há evidências suficientes de que houve redução no consumo de cimento do concreto nem de que isso possa ter dado causa a qualquer problema de solidez, segurança e funcionalidade da obra. Ainda assim, caso esses problemas ocorram, não caberia exigir que os agentes públicos tivessem controlado a quantidade de cimento utilizada nos traços de concreto; o que deve ser exigido dos gestores é o controle da conformidade do produto contratado em relação ao especificado, além do acionamento da responsabilidade da construtora nos casos pertinentes.'
CONCLUSÃO
148. Constatou-se a ocorrência de superfaturamento no âmbito do contrato CT.OS.06.0.0549 no valor total histórico de R$ 7.790.908,23, sendo R$ 7.639.422,78 referentes às medições principais e R$ 151.485,45 referentes às medições de reajustes. O método utilizado para apuração do referido superfaturamento foi o da Limitação do Preço Global, em que há compensação entre os serviços com sobrepreço e aqueles que se encontram com preços inferiores aos valores de referência (itens 48-50) .
149. Foi avaliada uma amostra de 23 serviços, em um montante pago de R$ 29.113.948,65, o que corresponde a 50,68% do valor pago acumulado até a 30ª medição (R$ 57.444.372,72) (item 34) .
150. Observou-se ainda que o sobrepreço verificado no contrato inicial não se desfigurou ao longo dos termos aditivos celebrados. A equipe técnica pôde se certificar que: i) não se verificou serviços novos com sobrepreço relevante, que tenham sido incluídos por termo aditivo; ii) não se verificou alteração significativa nos quantitativos dos serviços identificados inicialmente com sobrepreço. Desse modo, não há falar em responsabilidade dos agentes públicos que celebraram os termos aditivos (item 98) .
151. Por outro lado, após análises das alegações dos gestores citados, propõe-se acolher com ressalvas as suas alegações de defesa, restando remanescente o débito levantado, devendo este ser imputado à empresas integrantes do consórcio contratado, Construtora Queiroz Galvão S.A., CNPJ 33.412.792/0003-22, e Galvão Engenharia S.A., CNPJ 01.340.937/0001-79, tendo em vista que estes receberam valores acima da média de mercado à época pelo fornecimento de tubos de ferro fundido e serviços de obras civis, o que ocasionou a consumação do prejuízo apurado e permitindo sua responsabilização (itens IV.3, IV.4 e V.1) .
152. Quanto à denúncia autuada no TC Processo 004.597/2009-8 e despachada para apreciação nos presentes autos, entende-se que não há evidências suficientes de que houve redução no consumo de cimento do concreto, e muito menos de que isso possa ter dado causa a qualquer problema de solidez, segurança e funcionalidade da obra (item 147) .
PROPOSTA DE ENCAMINHAMENTO
153. Diante do exposto, submetem-se os autos à consideração superior, propondo:
153.1. com fundamento nos arts. 1º, inciso I, 16, inciso II, 18 e 23, inciso II, da Lei 8.443/1992, c/c os arts. 1º, inciso I, 208 e 214, inciso II, do Regimento Interno, julgar regulares com ressalva as contas de Fernando Antônio Caminha Dueire (XXX.643.694-XX) ; Luiz Gonzaga Leite Perazzo (XXX.151.134-XX) ; e Álvaro José Menezes da Costa (XXX.115.494-XX) , dando-lhes quitação;
153.2. com fundamento nos arts. 1º, inciso I, e 16, inciso III, alíneas 'b' e 'c', e § 2º, ambos da Lei 8.443/1992 c/c os arts. 19, caput, e 23, inciso III, da mesma lei, julgar irregulares as contas das empresas Construtora Queiroz Galvão S.A. (33.412.792/0003-22) , e Galvão Engenharia S.A. (01.340.937/0001-79) , condenando-as solidariamente ao pagamento das quantias a seguir especificadas, fixando-lhes o prazo de 15 (quinze) dias, a contar da notificação, para que comprovem, perante o Tribunal (art. 214, inciso III, alínea 'a', do Regimento Interno do TCU) , o recolhimento da dívida aos cofres do Tesouro Nacional, atualizada monetariamente e acrescida dos juros de mora, calculada a partir das datas discriminadas até a data do recolhimento, na forma prevista na legislação em vigor, abatendo-se na oportunidade os valores já ressarcidos:
Débitos Relativos às Medições Principais:
	MEDIÇÃO
	SUPERFATURAMENTO
	DATA DO PAGAMENTO

	BM-01
	162.865,00
	16/03/2007

	BM-02
	225.738,56
	28/03/2007

	BM-03
	1.833.399,03
	04/05/2007

	BM-04
	520.461,33
	24/05/2007

	BM-05
	614.218,97
	13/06/2007

	BM-06
	644.241,05
	02/08/2007

	BM-07
	363.990,65
	31/08/2007

	BM-08
	450.341,45
	19/10/2007

	BM-09
	659.149,65
	01/11/2007

	BM-10
	569.571,53
	30/11/2007

	BM-11
	234.061,87
	21/12/2007

	BM-12
	277.865,72
	31/01/2008

	BM-13
	24.948,60
	10/03/2008

	BM-14
	223.689,16
	11/04/2008

	BM-15
	289.429,88
	30/04/2008

	BM-16
	75.876,25
	30/05/2008

	BM-17
	36.204,07
	01/07/2008

	BM-18A
	99.276,67
	26/09/2008

	BM-18B
	81.220,49
	26/09/2008

	BM-19A
	31.851,91
	26/09/2008

	BM-19B
	30.083,62
	26/09/2008

	BM-20A
	18.743,84
	27/10/2008

	BM-20B
	-
	27/10/2008

	BM-21A
	-739,90
	24/11/2008

	BM-21B
	-
	24/11/2008

	BM-22A
	-2.568,41
	19/12/2008

	BM-22B
	4.964,82
	19/12/2008

	BM-23A
	12.435,16
	27/02/2009

	BM-23B
	-
	27/02/2009

	BM-24
	-
	30/03/2009

	BM-25
	-3.694,18
	18/05/2009

	BM-26
	28.215,31
	18/05/2009

	BM-27
	25.125,12
	15/07/2009

	BM-28
	564,33
	10/08/2009

	BM-29
	10.285,02
	21/10/2011

	BM-30
	97.606,21
	06/12/2011

	TOTAL
	7.639.422,78
	
Valor atualizado até 30/6/2021: R$ 16.252.310,75 (peça 139) 
Débito Relativos às Medições de Reajustes:
	MEDIÇÃO
	SUPERFATURAMENTO
	DATA DO PAGAMENTO

	1º
	36.121,40
	21/12/2007

	2º
	31.212,52
	21/12/2007

	3º
	9.470,86
	21/12/2007

	4º
	12.502,96
	19/10/2007

	5º
	1.325,03
	10/03/2008

	6º
	10.028,32
	11/04/2008

	7º
	10.907,10
	30/04/2008

	8º
	3.022,16
	30/05/2008

	9º
	1.155,74
	30/06/2008

	10º
	8.281,99
	26/09/2008

	11º
	3.172,95
	26/09/2008

	12º
	3.373,89
	27/10/2008

	13º
	-41,24
	24/11/2008

	14º
	293,79
	19/12/2008

	15º
	2.238,33
	13/02/2009

	16º
	-
	30/03/2009

	17º
	-587,25
	18/05/2009

	18º
	3.968,82
	18/05/2009

	19º
	1.279,39
	15/06/2009

	20º
	12,18
	10/07/2009

	21º
	547,72
	21/10/2011

	22º
	13.198,79
	06/12/2011

	TOTAL
	151.485,45
	
Valor atualizado até 30/6/2021: R$ 311.095,02 (peça 140) 
153.3. aplicar às empresas indicadas a multa prevista no art. 57 da Lei 8.443/1992 c/c o art. 267 do Regimento Interno, fixando-lhes o prazo de 15 (quinze) dias, a contar da notificação, para comprovarem, perante o Tribunal, o recolhimento das dívidas ao Tesouro Nacional, sob pena de cobrança judicial dos valores atualizados monetariamente, na forma da legislação em vigor, desde a data deste acórdão até a do efetivo recolhimento, se forem pagas após o vencimento;
153.4. autorizar, desde logo, nos termos do art. 28, inciso II, da Lei 8.443/1992, a cobrança judicial das dívidas caso não atendidas as notificações;
153.5. autorizar, caso solicitado, o pagamento da dívida das empresas Construtora Queiroz Galvão S.A. (33.412.792/0003-22) , e Galvão Engenharia S.A. (01.340.937/0001-79) em até 36 parcelas mensais e consecutivas, nos termos do art. 26 da Lei 8.443/1992 c/c o art. 217 do Regimento Interno, fixando-lhes o prazo de quinze dias, a contar do recebimento da notificação, para comprovarem perante o Tribunal o recolhimento da primeira parcela, e de trinta dias, a contar da parcela anterior, para comprovarem os recolhimentos das demais parcelas, devendo incidir sobre cada valor mensal, atualizado monetariamente, os juros de mora devidos, na forma prevista na legislação em vigor;
153.6. alertar às empresas supramencionadas de que a falta de comprovação do recolhimento de qualquer parcela importará o vencimento antecipado do saldo devedor, nos termos do § 2º do art. 217 do Regimento Interno deste Tribunal; e
153.7. encaminhar cópia desta deliberação ao Procurador-Chefe da Procuradoria da República no Estado de Pernambuco, nos termos do § 3º do art. 16 da Lei 8.443/1992 c/c o § 7º do art. 209 do Regimento Interno do TCU, para adoção das medidas cabíveis; e comunicar-lhe que o relatório e o voto que a fundamentarem podem ser acessados por meio do endereço eletrônico www.tcu.gov.br/acordaos e que, caso haja interesse, o Tribunal pode enviar-lhe cópia desses documentos sem qualquer custo."
2.	O Ministério Público de Contas, em seu parecer regimental à peça 144, manifestou-se de acordo com a proposta da unidade instrutora, divergindo apenas quanto à aplicação de multas, em razão da ocorrência da prescrição trienal intercorrente prevista no art. 1º, § 1º, da Lei 9.873/1999, conforme análise transcrita a seguir:
"Da aferição da prescrição com base na Lei 9.873/99 (Lei da Prescrição Administrativa) 
Por oportuno, registramos nossas considerações no tocante à aferição da prescrição com base na Lei 9.873/99 (Lei da Prescrição Administrativa) , matéria de ordem pública que voltou a ser objeto de crescentes considerações no âmbito do TCU após a decisão do Supremo Tribunal Federal no RE 636.886 (Tema 899 da repercussão geral) .
Sobre a aferição da prescrição com base Lei 9.873/99, não endossamos conclusão pela prescrição do débito (pretensão de ressarcimento) baseada no referido julgado do STF, porquanto tal decisão não transitou em julgado, podendo ainda ser revista ou sofrer modulações, o que pode modificar substancialmente o conteúdo daquela decisão inicial que, por sua vez, contrasta com a regra da imprescritibilidade do ressarcimento ao erário prevista no art. 37, § 5º, da Constituição e, até o momento, consagrada em uníssono na jurisprudência do TCU.
No tocante à aferição da prescrição da pretensão punitiva, alinhamos nosso posicionamento ao da Procuradora-Geral do MP/TCU (TC Processo 032.048/2016-5) e aos julgados mais recentes do STF, no sentido da aplicabilidade da Lei 9.873/99 em detrimento do entendimento do Acórdão 1441/2016-TCU-Plenário, considerando que a referida lei apresenta uma especificidade maior e mais alinhada com a atividade de controle externo.
Nesse sentido, a Lei 9.873/99 (alterada pela Lei 11.941/09) estabelece prazo de prescrição para o exercício da ação punitiva pela Administração Pública Federal, dispondo ainda sobre o termo inicial e as causas de interrupção da respectiva contagem:
'Art. 1o Prescreve em cinco anos a ação punitiva da Administração Pública Federal, direta e indireta, no exercício do poder de polícia, objetivando apurar infração à legislação em vigor, contados da data da prática do ato ou, no caso de infração permanente ou continuada, do dia em que tiver cessado.
§ 1o Incide a prescrição no procedimento administrativo paralisado por mais de três anos, pendente de julgamento ou despacho, cujos autos serão arquivados de ofício ou mediante requerimento da parte interessada, sem prejuízo da apuração da responsabilidade funcional decorrente da paralisação, se for o caso.
§ 2o Quando o fato objeto da ação punitiva da Administração também constituir crime, a prescrição reger-se-á pelo prazo previsto na lei penal.
Art. 2o Interrompe-se a prescrição da ação punitiva:
I - pela notificação ou citação do indiciado ou acusado, inclusive por meio de edital;
II - por qualquer ato inequívoco, que importe apuração do fato;
III - pela decisão condenatória recorrível.
IV - por qualquer ato inequívoco que importe em manifestação expressa de tentativa de solução conciliatória no âmbito interno da administração pública federal.'
Com efeito, a contagem do prazo prescricional será interrompida e restituída na integralidade sempre que verificada a ocorrência de alguma das hipóteses legais, não havendo vedação de que esse prazo seja interrompido mais de uma vez, como no presente caso, haja vista a ocorrência de várias hipóteses interruptivas até o momento, cada qual restituindo a integralidade do prazo prescricional previsto na Lei 9.873/99.
No presente caso, o contrato CT 05.06.0.0549 foi firmado em 28/12/2006, com repasses federais realizados por meio dos Convênios 50/2005 (Siafi 557842) e 95/2007 (Siafi 611247) , sendo interrompida a contagem do prazo prescricional em 2008 com a autuação no TCU do processo TC Processo 007.657/2008-3 (Levantamento de auditoria no âmbito do Fiscobras/2008) e da tomada de contas especial objeto dos presentes autos (TC Processo 022.892/2008-8) , a qual permaneceu sobrestada de 2/9/2010 (peça 1, p. 42) até 17/11/2010 (Acórdão 3059/2010-TCU-Plenário) .
Posteriormente, outros atos de apuração ocorreram em 5/9/2011, 25/5/2012, (diligências, peça 2, p. 15-17 e 20 e peças 21 e 22) , 2/7/2015 (inspeção do TCU realizada de 13 a 15/7/2015, peça 63) , 30/3/2016 (instrução, peça 87) , 12/4/2016 (ato que ordenou a citação, peça 90) , 26/4/2016 e 17/8/2016  (ofícios de citação, peças 92-96 e 129-130) e, por fim, em 1/7/2021 (instrução, peça 141) . Ademais, houve em 2/9/2016 autorização do pedido de prorrogação do prazo para defesa (peça 133) .
Nesse ponto, sobressai que o último ato de apuração antes da instrução da unidade técnica de 1/7/2021 (peça 141) ocorreu com a expedição do ofício de citação em 17/8/2016 (peça 130) , sendo forçoso reconhecer, sob a ótica da Lei 9.873/99, a ocorrência da prescrição trienal intercorrente prevista no § 1º do artigo 1º da referida lei, resultando na prescrição da pretensão punitiva e consequente inviabilidade para aplicação das multas propostas pela unidade técnica.
A propósito, apesar dos parâmetros do Acórdão 1537/2020-TCU-Plenário (prolatado no correlato processo TC Processo 044.443/2012-9) terem sido adotadas nos presentes autos, entendemos que os atos de apuração praticados naquele processo não possuem o condão de interromper o prazo prescricional nos presentes autos, cuja tomada de contas especial permaneceu de fato parada por mais de três anos.
Assim, considerando a ocorrência da prescrição trienal intercorrente e consequente inviabilização da pretensão punitiva do Tribunal com base no § 1º do artigo 1º da Lei 9.873/99 (Lei da Prescrição Administrativa) , cuja aplicabilidade no âmbito do TCU tem sido afirmada em recentes decisões do STF e manifestações do MP/TCU, divergimos neste ponto da unidade técnica para propor ao Tribunal que modifique o entendimento do Acórdão 1441/2016-TCU-Plenário e se abstenha de aplicar às empresas responsáveis a multa prevista no artigo 57 da Lei 8.443/92.
A despeito de nossa convicção, todavia, sabemos que a posição até agora unânime adotada pelo TCU é pela ocorrência da prescrição da pretensão punitiva no prazo de 10 (dez) anos previsto no artigo 205 do Código Civil, com o termo inicial e as causas de interrupção e suspensão previstas nos artigos 189 e 202 do referido diploma legal e no artigo 160, § 2º, do Regimento Interno/TCU, conforme entendimento firmado no Acórdão 1441/2016-TCU-Plenário.
III
Da análise sobre a responsabilização dos gestores e do consórcio construtor
Análise da conduta dos gestores da Compesa:
Conforme demonstrado na análise, justifica-se o afastamento da responsabilidade dos gestores da Compesa, considerando ter sido utilizada subsidiariamente na licitação a tabela de preços daquele órgão e ter havido prévia submissão do processo licitatório e do orçamento base para aprovação pelos órgãos estaduais de controle, não se evidenciando dolo ou erro grosseiro por parte dos gestores. Nessas condições, o sobrepreço nos itens da planilha orçamentária não seria de imediata detecção pelos gestores, sendo parâmetro de utilização cabível à época nos termos do item 9.1.1.9.3 do Acórdão 3272/2011-TCU-Plenário.
Especificamente no que tange ao superfaturamento dos Tubos de Ferro Fundido, também não podem ser responsabilizados em razão da utilização da tabela Sinapi, em princípio, referencial previsto na LDO vigente à época, conforme decidido no Acórdão 1537/2020-TCU-Plenário. Tampouco justificaria uma responsabilização a coleta de preços diretamente com o representante do único fornecedor no país, sendo injustificável a condenação dos gestores pela não utilização de parâmetro de preços que seria estabelecido futuramente com a prolação do Acórdão 157/2009-TCU-Plenário, a partir do qual se demonstrou que o Sinapi não era fonte adequada como referencial de preços desse item, passandose a adotar como paradigma a tabela Codevasf de 2000 atualizada até 2006. Nesse sentido, Acórdãos 2.710/2009, 314/2011, 966/2011, 1.808/2011 e 2.544/2011 - todos do Plenário.
Com efeito, considera-se mitigada a responsabilidade dos gestores pela adoção de referencial de preços que não reflete adequadamente os valores de mercado, considerando que à época dos fatos a tabela do Sinapi era mesmo a fonte indicada pela LDO e ainda não havia sido desautorizada pela jurisprudência do TCU. Nesse sentido, também o Acórdão 1537/2020-TCU-Plenário, prolatado no correlato TCProcesso 044.443/2012-9.
Assim, entende-se que as alegações de defesa dos gestores da Compesa merecem ser acolhidas e suas contas julgadas regulares com ressalva, conforme proposto pela unidade técnica.
Análise da conduta das empresas formadoras do consórcio construtor:
Nada obstante, remanesce o superfaturamento imputável apenas às empresas consorciadas Construtora Queiroz Galvão S/A e Galvão Engenharia S/A em decorrência de uma execução contratual (CT.OS.06.0.0549) com preços excessivos em relação ao mercado. Suas condenações se justificam em razão das evidências de enriquecimento sem causa, conforme debatido no TC Processo 044.443/2012-9, processo correlato que resultou no Acórdão 1537/2020-TCU-Plenário, prolatado na sessão de 17/6/2020, cujas conclusões foram consideradas na análise dos presentes autos.
Independentemente de eventuais erros do Poder Público na elaboração do edital e do orçamento base da licitação, era conduta esperada delas ao participarem de licitação e contrato com a administração pública a oferta de preços compatíveis com os praticados pelo mercado (Acórdão 1304/2017-TCU-Plenário) , podendo ser responsabilizadas as empresas independentemente da responsabilização solidária de agentes públicos (Acórdão 9478/2020-TCU-Segunda Câmara) .
A parcela do preço contratado não justificada e que excede o preço justo caracteriza o prejuízo ao erário e o enriquecimento sem causa do consórcio construtor das obras de integração da Adutora do Pirapama ao Sistema Gurjaú, por auferirem lucros extraordinários decorrentes de sobrepreço que resultou no superfaturamento apurado.
Assim, entende-se que suas alegações de defesa devem ser rejeitadas e suas contas julgadas irregulares, condenando-as solidariamente em débito conforme proposto na instrução.
Metodologia para o cálculo dos valores de superfaturamento:
Primeiramente, ressalta-se o princípio da independência das instâncias na apuração pelo TCU em relação aos trabalhos realizados pelo controle externo estadual e pela Procuradoria-Geral do Estado de Pernambuco sobre os mesmos fatos.
A metodologia do superfaturamento deve ser avaliada no caso concreto, sendo que, em situações normais, o método de limitação dos preços unitários ajustado é cabível para avaliação do sobrepreço na fase do edital e o método da limitação do preço global deve ser aplicado aos contratos.
É validada pela jurisprudência do TCU a metodologia utilizada para apuração do superfaturamento (Limitação do Preço Global) , na qual o preço final da obra não pode ser injustificadamente superior ao orçamento paradigma, havendo inclusive compensação entre serviços com sobrepreço e aqueles com preços inferiores aos valores de referência. Nesse sentido, Acórdãos 3.443/2012, 3.650/2013, 2.649/2014 e 2.330/2015, todos do Plenário.
No caso das obras sob análise, observa-se a representatividade dos itens da amostra em percentual superior às deliberações mencionadas como paradigma pelos defendentes, bem como o conservadorismo nas composições de preços referenciais, as quais, entre outros aspectos, consideram custos adicionais inclusive não expressos na proposta do consórcio construtor.
Superfaturamento no fornecimento de tubos de ferro fundido:
Conforme ressaltado no Acórdão 1537/2020-TCU-Plenário, relator Min. Bruno Dantas (prolatado no correlato processo TC Processo 044.443/2012-9) , a metodologia adotada para o cálculo do superfaturamento dos tubos de ferro fundido foi aprovada pelo TCU no Acórdão 157/2009-TCU-Plenário, sendo paradigma oficial de preços e contemplando tolerância diante da assimetria de dados à época da licitação. Isso se traduz numa situação mais favorável às empresas consorciadas do que a utilização dos preços diretamente das notas fiscais obtidas pela equipe do TCU, sendo usual os responsáveis apresentarem paradigmas diversos na tentativa de justificar o valor dos serviços contratados.
A propósito, seria possível recalcular os referenciais do superfaturamento, contanto que os argumentos e os parâmetros das novas referências de mercado sejam tecnicamente apropriados, sendo justamente o que ocorreu no TCProcesso 044.443/2012-9, processo correlato no qual foi prolatado o Acórdão 1537/2020-TCU-Plenário (17/6/2020) - cujas conclusões, repise-se, foram consideradas nos presentes autos -, resultando expressiva redução do superfaturamento imputado inicialmente.
De maneira conservadora, tal como no processo correlato, em vez dos valores das notas fiscais, adotou-se valores obtidos na tabela Codevasf de agosto de 2000 devidamente atualizados, resultando referencial mais favorável às responsáveis, visto que o sobrepreço seria de 55% em relação às notas fiscais do sistema Pirapama, de 54% em relação aos preços de exportação dos tubos e de 34% em relação à tabela Codevasf, nessas condições, adotada conservadoramente para refletir o preço de mercado.
Quanto a utilizar tabela Codevasf com data mais próxima à data base do contrato sob análise, tal possibilidade foi descartada, considerando que os valores divulgados em período próximo ao de referência já estavam comprovadamente superestimados em relação aos valores de mercado, conforme ressaltado nos Acórdãos 157/2009 e 1.537/2020 - Plenário.
No que tange à alegação de que houve custos adicionais não considerados nos referenciais adotados para os tubos de ferro fundido, não foram apresentados elementos comprobatórios desses custos, além de que parte deles já estavam intrinsecamente previstos na obra.
Assim, não prosperam as alegações que buscam descaracterizar os preços referenciais dos tubos de ferro fundido definidos no Acórdão 2710/2009-TCU-Plenário.
Superfaturamento dos serviços de construção civil:
Na apuração do superfaturamento nos serviços de construção civil foram selecionados os itens com maior materialidade para comparação com os valores de referência do Sinapi, resultando numa Curva ABC composta de amostra de serviços que correspondem a 50,68% do valor pago acumulado até a 30ª medição (R$ 29.113.948,65 de R$ 57.444.372,72, item 34) .
Nessa premissa, foi adequada a metodologia adotada para apuração do superfaturamento, ademais, observando-se que, no geral, os itens da curva ABC não foram especificamente rebatidos nas alegações de defesa, inviabilizando ponderações a respeito.
É consagrada na jurisprudência do TCU a adequação da curva ABC para aferir superfaturamento em obras de grande porte, sendo adotada rotineiramente, devendo sua inadequação ser demonstrada pelos responsáveis, evidenciando que os demais serviços não contemplados na comparação de custos apresentavam preços tão vantajosos a ponto de anular ou reduzir consideravelmente o superfaturamento apurado.
Também quanto ao uso dos referenciais Sicro/Sinapi nos serviços de construção civil, não se sustentam as alegações de que desconsideram as condições reais de execução do empreendimento e de ausência das adaptações necessárias, sendo pacífica na jurisprudência do TCU a sua utilização como parâmetros oficiais de preços do governo federal previstos nas LDO, de modo que excedê-los demandaria justificativas excepcionais, o que não ocorreu no presente caso. Por outro lado, não é admissível que as contratadas pretendam ajustar os paradigmas somente naquilo que as beneficiem, ou seja, naquilo que onera demasiadamente o contrato, devendo haver coerência na metodologia.
Apenas para ilustrar a adequação e o conservadorismo na formulação das CPU paradigmas pelo Tribunal, especificamente na composição dos referenciais considerados para apuração do superfaturamento dos serviços de construção civil, ressalta-se que:
i) para os serviços de concreto armado aparente FCK 40 Mpa foi adotado o mesmo procedimento do TC Processo 007.657/2008-3, substituindo insumos e ajustando produtividades;
ii) para o consumo de cimento concreto 40 Mpa, sendo que o referencial da unidade técnica especializada não adotou diretamente a composição do Sinapi 24749/2m, tampouco o consumo de cimento de 349 kg/m3, mas sim considerou as peculiaridades da obra e promoveu os ajustes para alcançar o preço referencial;
iii) também de forma benéfica às empresas consorciadas, foram consideradas na apuração do superfaturamento os valores do aço e forma com adoção da composição de custos da própria contratada (armação de aço CA50 para o concreto armado de 40 MPA) ; e
iv) quanto ao consumo de chapa de compensado, observa-se que a composição de preços da Compesa apresenta consumo inferior ao adotado na CPU referencial, de modo que o preço paradigma do TCU prevê um consumo de compensado 48,83% superior ao previsto pela própria Compesa, sempre evidenciando a tônica do conservadorismo na formação dos preços referenciais pela equipe do TCU.
Corroborando o caráter conservador dos referenciais adotados, ressalte-se que as composições do Sinapi sequer levam em conta a economia de escala, fator que possibilita às empresas contratadas condições de aquisição mais vantajosas, sobretudo em obras de grande porte, aspecto enfatizado para evidenciar que tais sistemas são paradigmas eficientes e que contemplam conservadorismo a favor do consórcio construtor.
Ademais, as composições de custos referenciais do superfaturamento consideraram as especificidades do objeto, visto que nas CPU dos serviços específicos do empreendimento foram adotadas produtividades previstas na proposta da empresa contratada e metodologia executiva proposta pelas próprias contratadas (peça 87, p. 7) . Por outro lado, não devem ser acolhidos produtividades e consumos quando suas justificativas não sejam confirmadas nas pesquisas realizadas pelas contratadas, pois, ao contratar com o Poder Público, este não pode custear as particularidades dessas empresas, estando autorizado apenas a pagar o preço justo de mercado e amparado nos parâmetros legais.
Assim, considera-se que o orçamento referencial estimado pelo Tribunal para a avaliação do custo da obra reflete adequadamente o preço de mercado para o empreendimento amparado nos parâmetros legais.
Por fim, conforme ressaltado na análise a respeito da denúncia objeto do TCProcesso 004.597/2009-8, não foram apresentadas evidências suficientes de que houve redução no consumo de cimento do concreto, tampouco que isso possa ter dado causa a qualquer problema de solidez, segurança ou funcionalidade da obra. Ademais, não caberia exigir que os gestores controlassem a quantidade de cimento utilizada no concreto, mas apenas a conformidade do produto contratado em relação ao especificado, não havendo elementos aptos a comprovar uma suposta desconformidade desse serviço.
IV
Feitas essas considerações, manifestamo-nos, no essencial, de acordo com a proposta da SeinfraCOM (peça 141) , no sentido de julgar regulares com ressalva as contas dos gestores da Companhia Pernambucana de Saneamento (Compesa) e irregulares as contas das empresas consorciadas Queiroz Galvão S/A e Galvão Engenharia S/A, condenando-as em débito solidário em razão do superfaturamento no fornecimento de tubos de ferro fundido e nos serviços de construção civil, divergindo apenas para propor que não sejam aplicadas multas, considerando a ocorrência da prescrição trienal intercorrente prevista no § 1º do artigo 1º da Lei 9.873/99, cuja aplicabilidade no âmbito do TCU vem sendo afirmada em recentes decisões do STF e pareceres do MP/TCU.
Em acréscimo, também sugerimos que o acolhimento das alegações de defesa dos gestores e a rejeição das alegações de defesa das empresas constem expressamente da deliberação que vier a ser proferida pelo Tribunal."
2.	O Ministério Público de Contas, em seu parecer regimental à peça 144, apresentou considerações acerca da prescrição, sustentando a imprescritibilidade do ressarcimento ao erário e a aferição da prescrição da pretensão punitiva com base na Lei 9.873/1999. Nesse aspecto, alega ter ocorrido a prescrição trienal intercorrente, em razão de não ter sido adotado qualquer ato de apuração entre a expedição dos ofícios de citação, em 17/8/2016, e a instrução da unidade, concluída em 1º/7/2021.
	É o relatório.
1

8.1. Everaldo Teotônio Torres (14.483/OAB-PE), João Vianey Veras Filho (30.346/OAB-PE) e outros, representando Companhia Pernambucana de Saneamento;
8.2. Rodrigo de Miranda Azevedo (21.164/OAB-PE), Thiago Ernesto Tenório Vilaça Rodrigues (28.502/OAB-PE) e outros, representando Construtora Queiroz Galvão S.A. e Galvão Engenharia S.A.;
8.3. Álvaro Figueiredo Maia de Mendonça Júnior (14.265/OAB-PE), representando Álvaro José Menezes da Costa, Fernando Antônio Caminha Dueire e Luiz Gonzaga Leite Perazzo.

Procurador Marinus Eduardo De Vries Marsico.

TOMADA DE CONTAS ESPECIAL INSTAURADA EM CUMPRIMENTO AO ITEM 9.1 DO ACÓRDÃO 1.599/2008- TCU-PLENÁRIO. INDÍCIOS DE SUPERFATURAMENTO NAS OBRAS DE INTEGRAÇÃO DA ADUTORA PIRAPAMA AO SISTEMA GURJAÚ, NO ESTADO DE PERNAMBUCO. PREÇOS EXCESSIVOS PARA O FORNECIMENTO DE TUBOS DE FERRO FUNDIDO E PARA A EXECUÇÃO DE SERVIÇOS DE CONSTRUÇÃO CIVIL. CITAÇÃO DOS GESTORES RESPONSÁVEIS E DO CONSÓRCIO CONSTRUTOR. AFASTAMENTO DA RESPONSABILIDADE DOS GESTORES E JULGAMENTO DE SUAS CONTAS REGULARES COM RESSALVA. MANUTENÇÃO DO VALOR DO DÉBITO. CONTAS DO CONSÓRCIO IRREGULARES, COM IMPUTAÇÃO DE DÉBITO E MULTA.

TOMADA DE CONTAS ESPECIAL (TCE)

Secretaria de Fiscalização de Infraestrutura Hídrica, de Comunicações e de Mineração (SeinfraCOM).

Trata-se de tomada de contas especial autuada em cumprimento ao item 9.1 do Acórdão 1599/2008-TCU-Plenário em razão de indícios de superfaturamento nas obras de integração da Adutora Pirapama ao Sistema Gurjaú, objeto do Contrato CT.OS.06.0549 celebrado pela Companhia Pernambucana de Saneamento (Compesa) com o consórcio formado pelas empresas Construtora Queiroz Galvão S.A. e Galvão Engenharia S.A.
Originalmente, as irregularidades que ensejaram a instauração desta TCE foram identificadas em levantamento de auditoria realizado no âmbito do Fiscobras 2008, TC Processo 007.657/2008-3, e consistiram em sobrepreço no fornecimento de tubos de ferro fundido e nos serviços de execução das obras civis. Conforme apurado naqueles autos, o valor do sobrepreço seria de cerca de R$ 9,9 milhões, na data-base de setembro de 2006, o que correspondia a 20% do valor inicial do contrato. Considerando que a obra já se encontrava praticamente concluída, o Tribunal decidiu pela imediata instauração desta TCE para a quantificação do débito e a identificação dos responsáveis.
Naquela mesma auditoria, também foram apontados indícios de sobrepreço em outro contrato (CT.OS.07.0.0467) , de natureza similar ao contrato objeto destes autos, mas que se encontrava em estágio inicial, razão pela qual a discussão a respeito dos preços referenciais continuou a ser tratada no TC Processo 007.657/2008-3. Diante do insucesso em se obter a repactuação dos preços do Contrato CT.OS.07.0.0467, aquele processo também resultou na atuação de tomada de contas especial, objeto do TC Processo 044.443/2012-9, já apreciada por meio do Acórdão 1537/2020-TCU-Plenário.
Importa mencionar a existência desse processo conexo de TCE, visto que os preços referenciais adotados para a avaliação do Contrato CT.OS.06.0549, ora em exame, foram baseados nas análises realizadas para o Contrato CT.OS.07.0.0467, feitos os ajustes necessários. Tal procedimento decorreu da similaridade dos itens de serviço e de fornecimento de ambos os contratos, bem como do estágio mais avançado das análises realizadas no âmbito do TC Processo 044.443/2012-9.
A quantificação final do superfaturamento ocorrido no Contrato CT.OS.06.0549 resultou no valor de R$ 7,6 milhões, sendo R$ 5,5 milhões em itens de serviços de construção civil e R$ 2,1 milhões em fornecimento de tubos de ferro fundido. Em relação aos valores pagos ao final do contrato, o superfaturamento correspondeu a um percentual de 15,34%. Destaca-se que a redução do superfaturamento em relação ao valor inicialmente apurado pela equipe de auditoria deveu-se, principalmente, à alteração do referencial para os tubos de ferro fundido, que foi inicialmente baseado nas notas fiscais de aquisição pelo consórcio construtor e depois definido com base no sistema de custos da Codevasf.
Foram citados para apresentar alegações de defesa o secretário de estado responsável por homologar a licitação, dois diretores da Compesa que assinaram o contrato e as empresas constituintes do consórcio contratado. Todos os responsáveis compareceram aos autos e suas alegações de defesa foram analisadas na instrução à peça 141. Em sua análise de mérito, a unidade instrutora concluiu que a responsabilidade dos gestores deveria ser afastada, julgando suas contas regulares com ressalva. Quanto às empresas contratadas, propôs-se julgar irregulares suas contas, condenando-as ao ressarcimento do débito e aplicando-lhes multa.
O Ministério Público de Contas manifestou-se essencialmente de acordo com a proposta da unidade instrutora, divergindo apenas quanto à aplicação de multas. O membro da Parquet sustentou que, analisando a prescrição da pretensão punitiva com base na Lei 9.873/1999, teria ocorrido a prescrição trienal intercorrente, em razão de não ter sido adotado qualquer ato de apuração entre a expedição dos ofícios de citação, em 17/8/2016, e a instrução da unidade, concluída em 1º/7/2021.
Feita essa breve contextualização, passo a analisar a matéria.
Adianto que concordo com as análises empreendidas pela unidade instrutora, razão pela qual incorporo os fundamentos apresentados às minhas razões de decidir, sem prejuízo das seguintes considerações.
É relevante pontuar que parte do dano apurado foi proveniente de itens de fornecimento de tubos de ferro fundido, correspondentes a um débito de R$ 2,1 milhões. Cabe relembrar, todavia, que o sobrepreço existente nos tubos de ferro fundido não poderia ser identificado com base nos custos referenciais do Sinapi à época da celebração do Contrato CT.OS.06.0549. O Sinapi, como se sabe, é o sistema oficial para elaboração de orçamentos de obras e serviços de engenharia executados com recursos da União, previsto nas sucessivas Leis de Diretrizes Orçamentárias e amplamente adotado por este Tribunal em suas análises.
Contudo, conforme claramente demonstrado no TC Processo 007.657/2008-3, a exemplo do que foi relatado no Acórdão 2710/2009-TCU-Plenário, o Sinapi não se mostrava como uma fonte fidedigna para os preços de mercado de tubos e conexões de ferro fundido. A auditoria do TCU, posteriormente corroborada por estudo realizado pela Caixa Econômica Federal, evidenciou que os custos divulgados no Sinapi para os insumos em questão estavam superestimados.
Nesse contexto, não seria exigível dos gestores públicos ter conhecimento do sobrepreço dos tubos de ferro fundido quando homologaram a licitação e celebraram o contrato objeto destes autos. Conforme os cálculos trazidos em suas alegações de defesa, caso fossem utilizados os custos referenciais do Sinapi para os tubos de ferro fundido, o sobrepreço desses itens não apenas seria elidido, como teriam sido contratados com um subpreço de R$ 6,3 milhões (peça 121, p. 14) . Vale notar que esse subpreço seria capaz de compensar o sobrepreço de todos os demais serviços de construção civil, calculados em R$ 5,5 milhões, elidindo por completo o sobrepreço do contrato numa análise de preço global.
Além desse aspecto, que considero o mais relevante, a unidade instrutora sopesou ainda as atribuições dos cargos ocupados pelos responsáveis, reputando não ter havido erro grosseiro, posição com a qual me alinho. Assim, devem ser afastadas as responsabilidades dos gestores públicos em relação ao débito, sendo suas contas julgadas regulares com ressalva. Cumpre mencionar que, em situação similar, no âmbito da TCE da Adutora Pirapama (Contrato CT.OS.07.0.0467) , o Tribunal também concluiu por afastar a responsabilidade dos gestores da Compesa em relação ao débito identificado, conforme decidido no Acórdão 1537/2020-TCU-Plenário.
Não obstante isso, as alegações de defesa dos responsáveis - aí incluídas as empresas contratadas - não lograram afastar a ocorrência do débito, materializado em decorrência dos pagamentos de itens contratados com preços superiores aos preços de mercado.
Com relação aos preços de tubos de ferro fundido, embora o Sinapi não apresentasse referenciais válidos, foi possível realizar uma robusta pesquisa para definir o preço paradigma de mercado. Vale mencionar que foram obtidos preços do sistema de custos da Codevasf, de exportações divulgadas pelo Ministério do Desenvolvimento, Indústria e Comércio Exterior e, sobretudo, das notas fiscais dos tubos adquiridos pelo consórcio construtor da obra. Conservadoramente, adotou-se o preço da Codevasf, por ser um referencial oficial e ser mais favorável aos responsáveis, conforme metodologia já adotada pelo TCU em julgados anteriores (Acórdãos 157/2009, 2.710/2009 e 1.537/2020, todos do Plenário) .
Portanto, não há reparos a se fazer em relação a esses preços referenciais, sendo impertinentes as alegações dos responsáveis que visam infirmar o débito decorrente do fornecimento de tubos, conforme análise realizada pela unidade instrutora transcrita no relatório que antecede este voto.
Em complemento, julgo necessário registrar neste voto que a tentativa das empresas contratadas de demonstrar a ausência de sobrepreço com base nos valores da Nota Técnica 007/2009/GEPAD/CAIXA deve ser refutada, visto que a análise apresentada contempla valores claramente inadequados. A tabela demonstrativa de cálculo do sobrepreço com base na média dos preços das licitações pesquisadas pela Caixa levaria à conclusão de que os tubos contratados apresentariam um subpreço de R$ 1,9 milhão (peça 135, p. 114) . Ocorre que esse subpreço é resultante principalmente do tubo de diâmetro 1.000 mm. Ao se pesquisar a origem do preço referencial desse tubo, verifica-se que ele foi obtido da média de apenas quatro licitações, sendo que três delas têm um preço referencial em torno de R$ 1.200,00/m e apenas uma tem um preço de R$ 3.541,54 (peça 135, p. 118) .
Na tabela original da Caixa (peça 135, p. 107) , é possível ver que esse preço destoante é oriundo de um pregão da SAMAE/Caxias do Sul, que adquiriu apenas 4 metros de tubo, sendo que, logo em seguida, o pregão realizado pela mesma empresa para adquirir 13.314 metros de tubo resultou em um preço quase 65% mais barato. Se o cálculo realizado pelas defendentes tivesse adotado a mediana, e não a média, de modo a expurgar outliers como o observado, o custo referencial do tubo de 1.000 mm seria de R$ 1.256,39/m e o sobrepreço não seria elidido.
Ainda que se tentasse corrigir as inconsistências dos cálculos apresentados pelas defendentes, os valores obtidos da Nota Técnica 007/2009/GEPAD/CAIXA são escassos para os diâmetros dos tubos do contrato em análise. Sendo assim, devido à sua baixa representatividade, a análise pretendida pelas defendentes não é capaz de substituir os preços referenciais já adotados pela unidade instrutora.
Quanto aos serviços de construção civil, embora a amostra analisada contemplasse 19 itens, conforme curva ABC elaborada à peça 72, o superfaturamento mais relevante decorreu dos serviços de execução de concreto armado, sobretudo o concreto de resistência 40 MPa, que, isoladamente, respondeu por um superfaturamento de R$ 4,9 milhões. Acerca dos preços referenciais desses serviços, os responsáveis alegaram ser necessários ajustes nas composições de preços adotadas pela unidade instrutora. Entretanto, os ajustes pleiteados foram devidamente analisados e refutados no relatório que precede este voto.
Em suma, os responsáveis buscam promover modificações nas composições referenciais do Sinapi, acrescentando insumos e alterando produtividades apenas naquilo que os favorecem. As alegações mostraram-se impertinentes, conforme análise da unidade instrutora, visto que já estariam contempladas nos custos das composições ou seriam incompatíveis com a metodologia do Sinapi.
Quanto à amostra dos serviços analisados, que abarcou 50,68% do valor contratual executado, não considero que se constitua em uma amostra de baixa representatividade, como alegam os defendentes. A parcela analisada permitiu a identificação de um superfaturamento de 15,34%, que julgo ser relevante, dada a confiabilidade e o conservadorismo da análise. Ademais, os responsáveis não trouxeram quaisquer elementos que pudessem indicar que os preços dos itens não analisados tivessem sido contratados com descontos capazes de compensar o sobrepreço apurado.
Sendo assim, as empresas construtoras devem ser responsabilizadas pelo prejuízo decorrente da contratação de sua proposta com preços superiores aos preços de mercado, com violação ao art. 43, inciso IV, da Lei 8.666/1993. Acolho, portanto, a proposta de julgar irregulares as contas das contratadas, condenando-as ao ressarcimento do débito e aplicando-lhes multa.
Quanto à prescrição da pretensão punitiva, adoto o entendimento firmado por meio do Acórdão 1441/2016-TCU-Plenário, segundo o qual a prescrição punitiva do TCU se subordina ao prazo indicado no art. 205 do Código Civil. Nesse sentido, divirjo da proposta do Ministério Público de Contas e acolho a análise da unidade instrutora que concluiu pela não ocorrência da prescrição.
Com relação à prescrição da pretensão ressarcitória, embora não tenha sido alegada sua ocorrência pelos responsáveis, cabe tecer breves comentários, por se tratar de matéria de ordem pública. O entendimento clássico e há muito reiterado desta Corte é pela imprescritibilidade dos débitos.
No que se refere ao entendimento fixado a partir do RE 636.886/AL (Tema 899 da repercussão geral) ao presente caso, limito-me a registrar o que restou consignado pelo próprio relator, Ministro Alexandre de Moraes (destaques acrescidos) : 
"Os argumentos acima elencados conduzem à conclusão no sentido de que a pretensão executória de título executivo proveniente de decisão do TCU da qual resulte imputação de débito ou multa é prescritível; e, portanto, a ela se aplica o prazo prescricional da Lei de Execução Fiscal. 
Nenhuma consideração houve acerca do prazo para constituição do título executivo, até porque esse não era o objeto da questão cuja repercussão geral foi reconhecida no Tema 899, que ficou adstrito, como sobejamente já apontado, à fase posterior à formação do título." 
Na minha compreensão, diante dessa decisão e da inexistência de lei específica tratando do tema, o TCU terá necessariamente que suprir essa lacuna legislativa definindo as consequências da prescrição, tais como o prazo prescricional, o início da contagem e as causas de interrupção. 
Ao apreciar o TC Processo 000.006/20173, o Tribunal decidiu remeter a análise do tema ao processo que será criado em decorrência do Acórdão 459/2022-TCU-Plenário (redator Ministro Walton Alencar Rodrigues) . Essa decisão expediu comando à Secretaria-Geral de Controle Externo desta Casa para que forme grupo técnico de trabalho destinado a apresentar projeto de ato normativo que discipline "o tema da prescrição da pretensão ressarcitória e da prescrição da pretensão punitiva no âmbito do controle externo, tendo por base jurisprudência predominante do Supremo Tribunal Federal, adequando-a às especificidades das diversas formas de atuação do Tribunal de Contas da União". 
 Dessa forma, até a conclusão desse trabalho, permanecem vigentes, em relação à prescrição da pretensão sancionatória, as regras do Acórdão 1441/2016-TCU-Plenário, e quanto à prescrição da pretensão ressarcitória, a imprescritibilidade.
Por fim, em relação à denúncia acerca da redução do consumo de cimento no concreto das obras em Gurjaú, objeto do TC Processo 004.597/2009-8, não restou comprovado qualquer prejuízo ou problema de solidez, segurança e funcionalidade da obra. A alteração do traço do concreto, por si só, não constitui irregularidade, desde que atendidas as especificações de projeto, sobretudo de resistência. E, conforme dados obtidos pela equipe de inspeção do Tribunal, os resultados dos ensaios de resistência à compressão demonstraram o atendimento à resistência característica de 40 MPa.
Ante o exposto, voto por que o Tribunal adote o Acórdão que ora submeto à deliberação deste Colegiado.
TCU, Sala das Sessões, em 1 de junho de 2022.
Ministro BRUNO DANTAS 
Relator